---
title: "Estructuras de control: bucles y estructuras condicionales"
subtitle: "Cuadernos pr치cticos de Software para la gesti칩n de bases de datos del M치ster de Bioestad칤stica (curso 2024-2025)"
author: "Javier 츼lvarez Li칠bana"
format:
  html:
    theme: [default, style.scss]
    toc: true
    toc-title: 칈ndice
    toc-depth: 5
    toc-location: left
    number-sections: true
embed-resources: true
execute: 
  echo: true
---


Una [**estructura de control**]{.hl-yellow} se compone de una serie de comandos orientados a  [**decidir el camino**]{.hl-yellow} que tu c칩digo debe recorrer

* Si se cumple la condici칩n A, 쯤u칠 sucede?

* 쯏 si sucede B?

* 쮺칩mo puedo repetir una misma expresi칩n (dependiendo de una variable)?

&nbsp;

Si has programado antes, quiz치s te sea familiar las conocidas como [**estructuras condicionales**]{.hl-yellow} tales como `if (blabla) {...} else {...}`  o [**bucles**]{.hl-yellow} `for/while` (a evitar siempre que podamos).


## Estructuras condicionales

Una de las estructuras de control m치s famosas son las conocidas como [**estructuras condicionales**]{.hl-yellow}: si pasase algo... entonces...


### If

La m치s simple es la conocida como `if`.

> SI (IF) un conjunto de condiciones se cumple (TRUE), entonces ejecuta lo que haya dentro de las llaves

Por ejemplo, la estructura

`if (x == 1) { c칩digo A }`

lo que har치 ser치 [**ejecutar el c칩digo A entre llaves**]{.hl-yellow} pero [**SOLO SI**]{.hl-purple} la [**condici칩n entre par칠ntesis es cierta**]{.hl-purple} (solo si `x` es 1). En cualquier otro caso, no har치 nada.

Para ilustrarlo definamos un vector de edades de 8 personas

```{r}
edad <- c(14, 17, 24, 56, 31, 20, 87, 73)
edad < 18
```

Nuestra estructura condicional har치 lo siguiente: [**si existe alg칰n menor de edad, imprimir치**]{.hl-yellow} por pantalla un mensaje.

```{r}
if (any(edad < 18)) { 
  
  print("Existe alguna persona menor de edad")
  
}
```



En caso de que las [**condiciones no sean ciertas**]{.hl-yellow} dentro de `if()` (`FALSE`), no sucede nada


```{r}
if (all(edad >= 18)) { 
  
  print("Todos son mayores de edad")
  
}
```

**No obtenemos ning칰n mensaje** porque la condici칩n `all(edad >= 18)` no es `TRUE`, as칤 que no ejecuta nada.

### If-else

La estructura `if (condicion) { c칩digo A }` puede combinarse con un

`if (condicion) { c칩digo A } else { c칩digo B }`

cuando la condici칩n se verifica se har치 A, pero cuando la [**condici칩n no se cumpla**]{.hl-yellow}, se [**ejecutar치 el c칩digo alternativo B**]{.hl-yellow} dentro de `else { }`, permiti칠ndonos decidir que sucede cuando se cumple y cuando no.

Por ejemplo, `if (x == 1) { c칩digo A } else { c칩digo B }` ejecutar치 A si `x` es igual a 1 y B en cualquier otro caso. Piensa cu치nto valdr치 `y` en el c칩digo inferior:

```{r}
x <- 3

if (x == 1) {
  
  y <- 2
  
} else {
  
  y <- -1
  
}
```

En el ejemplo anterior `y` valdr치 -1 ya que la condici칩n no se cumple y el c칩digo tomar치 el camino del `else { ... }`. En el ejemplo anterior de las edades, vamos a imprimir por pantalla una frase si todos son mayores de edad y otra si no.

```{r}
if (all(edad >= 18)) { 
  
  print("Todos son mayores de edad")
  
} else {
  
  print("Existe alguna persona menor de edad")
}
```

&nbsp;

Esta estructura `if - else` puede ser [**anidada**]{.hl-yellow}: imagina que queremos ejecutar un c칩digo si todos son menores; si no sucede, pero todos son mayores de 16, hacer otra cosa; en cualquier otra cosa, otra acci칩n.

```{r}
if (all(edad >= 18)) { 
  
  print("Todos son mayores de edad")
  
} else if (all(edad >= 16)) {
  
  print("Hay alg칰n menor de edad pero todos con 16 a침os o m치s")
  
} else { print("Hay alguna persona con menos de 16 a침os") }
```

::: callout-note
## Truco

Puedes **colapsar las estructuras** haciendo click en la flecha a la izquierda que aparece en tu script.

:::


### If-else vectorizado


Esta estructura condicional se puede [**vectorizar**]{.hl-yellow} (en una sola l칤nea) con `if_else()` (del paquete `{dplyr}` que veremos en profundidad m치s adelante), cuyos argumentos son

* la condici칩n a evaluar
* lo que sucede cuando se cumple y cuando no
* un argumento opcional para cuando la condici칩n a evaluar es `NA`

Vamos a etiquetar sin son mayores/menores y un "desconocido" cuando no conocemos

```{r}
library(dplyr)
edad <- c(NA, edad)
if_else(edad >= 18, "mayor", "menor", missing = "desconocido")
```

En `R` base existe `ifelse()`: no deja especificar que hacer con los ausentes pero permite especificar distintos tipos de datos en `TRUE` y en `FALSE`.

### 游눹 Tu turno


[**Intenta realizar los siguientes ejercicios sin mirar las soluciones**]{style="color:#444442;"}

::: panel-tabset

### [**Ejercicio 1**]{.hl-yellow}

游닇 쮺u치l es la salida del siguiente c칩digo?

```{r}
#| eval: false
if_else(sqrt(9) < 2, sqrt(9), 0)
```

```{r}
#| eval: false
#| code-fold: true

La salida es 0 ya que sqrt(9) es igual 3, y dado que no es menor que 2, devuelve el segundo argumento que es 0
```

### [**Ejercicio 2**]{.hl-yellow}

游닇 쮺u치l es la salida del siguiente c칩digo?

```{r}
#| eval: false
x <- c(1, NA, -1, 9)
if_else(sqrt(x) < 2, 0, 1)
```

```{r}
#| eval: false
#| code-fold: true

La salida es el vector c(0, NA, NA, 1) ya que sqrt(1) s칤 es menor que 2, sqrt(9) no lo es, y tanto en el caso de sqrt(NA) (ra칤z de ausente) como sqrt(-1) (devuelve NaN, not a number), su ra칤z cuadrada no puede verificarse si es menor que 2 o no, as칤 que la salida es NA.
```


### [**Ejercicio 3**]{.hl-yellow}

游닇 Modifica el c칩digo inferior para que, cuando no se pueda verificar si la ra칤z cuadrada de un n칰mero es menor que 2, devuelva -1

```{r}
#| eval: false
x <- c(1, NA, -1, 9)
if_else(sqrt(x) < 2, 0, 1)
```

```{r}
#| eval: false
#| code-fold: true
x <- c(1, NA, -1, 9)
if_else(sqrt(x) < 2, 0, 1, missing = -1)
```


### [**Ejercicio 4**]{.hl-yellow}

游닇 쮺u치l es son los valores de `x` e `y` del c칩digo inferior para `z <- 1`, `z <- -1` y `z <- -5`?

```{r}
#| eval: false
z <- -1
if (z > 0) {
  
  x <- z^3
  y <- -sqrt(z)
  
} else if (abs(z) < 2) {
  
  x <- z^4
  y <- sqrt(-z)
  
} else {
  
  x <- z/2
  y <- abs(z)
  
}
```

```{r}
#| eval: false
#| code-fold: true
En primero caso x = 1 e y = -1. En el segundo caso x = 1 e y = 1. En el tercer caso -1 y 2
```


### [**Ejercicio 5**]{.hl-yellow}

游닇 쯈u칠 suceder치 si ejecutamos el c칩digo inferior?

```{r}
#| eval: false
z <- "a"
if (z > 0) {
  
  x <- z^3
  y <- -sqrt(z)
  
} else if (abs(z) < 2) {
  
  x <- z^4
  y <- sqrt(-z)
  
} else {
  
  x <- z/2
  y <- abs(z)
  
}
```

```{r}
#| code-fold: true
#| eval: false

# dar치 error ya que no es un argumento num칠rico
Error in z^3 : non-numeric argument to binary operator
```


### [**Ejercicio 6**]{.hl-yellow}

游닇 Del paquete `{lubridate}`, la funci칩n `hour()` nos devuelve la hora de una fecha dada, y la funci칩n `now()` nos devuelve fecha y hora del momento actual. Con ambas funciones haz que se imprima por pantalla (`cat()`) "buenas noches" solo a partir de las 21 horas.

```{r}
#| code-fold: true
#| eval: false

# Cargamos librer칤a
library(lubridate)

# Fecha-hora actual
fecha_actual <- now()

# Estructura if
if (hour(fecha_actual) > 21) {
  
  cat("Buenas noches") # print/cat dos formas de imprimir por pantalla
}
```


:::


## Bucles

Aunque en la mayor칤a de ocasiones se pueden reemplazar por otras estructuras m치s eficientes y legibles, es importante conocer una de las expresiones de control m치s famosas: los [**bucles**]{.hl-yellow}.

* `for { }`: permite [**repetir el mismo c칩digo**]{.hl-yellow} en un [**n칰mero prefijado y conocido**]{.hl-purple} de veces.

* `while { }`: permite [**repetir el mismo c칩digo**]{.hl-yellow} pero en un [**n칰mero indeterminado de veces**]{.hl-purple} (hasta que una **condici칩n** deje de cumplirse).


### Bucles for

Un bucle [**for**]{.hl-yellow} es una estructura que permite [**repetir**]{.hl-yellow} un conjunto de 칩rdenes un n칰mero [**finito, prefijado y conocido de veces**]{.hl-purple} dado un conjunto de 칤ndices.

&nbsp;

Vamos a definir un vector `x <- c(0, -7, 1, 4)` y otra variable vac칤a `y`. Tras ello definiremos un bucle for con `for () { }`: dentro de los par칠ntesis indicaremos un 칤ndice y unos valores a recorrer, dentro de las llaves el c칩digo a ejecutar en cada iteraci칩n (en este caso, rellenar `y` como `x + 1`)


```{r}
x <- c(0, -7, 1, 4)
y <- c()

for (i in 1:4) {
  
  y[i] <- x[i] + 1
  
}
```

F칤jate que debido a que `R` funciona de manera [**vectorial por defecto**]{.hl-yellow}, el bucle es lo mismo que hacer `x + 1` directamente.

```{r}
x <- c(0, -7, 1, 4)
y <- c()

for (i in 1:4) {
  
  y[i] <- x[i] + 1
  
}
y

y2 <- x + 1 # hacen lo mismo
y2
```


Otra opci칩n habitual es indicar los 칤ndices de manera 춺autom치tica췉: desde el primero `1` hasta el 칰ltimo (que corresponde con la longitud de x `length(x)`)

```{r}
x <- c(0, -7, 1, 4)
y <- c()

for (i in 1:length(x)) {
  
  y[i] <- x[i] + 1
  
}
y
```


As칤 la [**estructura general de un bucle for**]{.hl-yellow} ser치 siempre la siguiente

```{r}
#| eval: false
for (칤ndice in conjunto) { 
  c칩digo (dependiente de i)
}
```

[**SIEMPRE**]{.hl-green} sabemos cu치ntas iteraciones tenemos (tantas como elementos haya en el conjunto a indexar).

&nbsp;

Podemos ver otro ejemplo de bucle  [**combinando n칰meros y textos**]{.hl-yellow}: definimos un vector de edades y de nombres, e imprimimos el nombre y edad i-칠sima.

```{r}
nombres <- c("Javi", "Sandra", "Carlos", "Marcos", "Marta")
edades <- c(33, 27, 18, 43, 29)
library(glue)

for (i in 1:5) { 
  
  print(glue("{nombres[i]} tiene {edades[i]} a침os")) 
  
}
```



Aunque normalmente se suelen indexar con vectors num칠ricos, los bucles pueden ser [**indexados sobre cualquier estructura vectorial**]{.hl-yellow}, da igual de que tipo sea el conjunto

```{r}
library(stringr)
week_days <- c("monday", "tuesday", "wednesday", "thursday",
               "friday", "saturday", "sunday")

for (days in week_days) {
  
  print(str_to_upper(days))
}
```

#### Bucles + condicionales

Vamos a **combinar las estructuras condicionales y los bucles**: usando el conjunto `swiss` del paquete `{datasets}`, vamos a asignar `NA`  si los valores de fertilidad son mayores de 80.

```{r}
for (i in 1:nrow(swiss)) {
  
  if (swiss$Fertility[i] > 80) { 
    
    swiss$Fertility[i] <- NA
    
  }
}
```


Esto es exactamente igual a un `if_else()` vectorizado

```{r}
data("swiss")
swiss$Fertility <- if_else(swiss$Fertility > 80, NA, swiss$Fertility)
```


#### Evitando bucles


Como ya hemos aprendido con el paquete`{microbenchmark}` podemos chequear como [**los bucles suelen ser muy ineficientes**]{.hl-yellow} (de ah칤 que debamos evitarlos en la mayor칤a de ocasiones

```{r}
library(microbenchmark)
x <- 1:1000
microbenchmark(y <- x^2, 
               for (i in 1:100) { y[i] <- x[i]^2 },
               times = 500)
```


### Bucles while

Otra forma de crear un bucle es con la estructura `while { }`, que nos ejecutar치 un bucle [**un n칰mero desconocido de veces**]{.hl-yellow}, hasta que una condici칩n [**deje de cumplirse**]{.hl-yellow} (de hecho puede que nunca termine). Por ejemplo, vamos a inializar una variable `ciclos <- 1`, que incrementaremos en cada paso, y no saldremos del bucle hasta que `ciclos > 4`.

```{r}
ciclos <- 1
while(ciclos <= 4) {
  
  print(glue("No todav칤a, vamos por el ciclo {ciclos}")) 
  ciclos <- ciclos + 1
  
}
```

Un bucle `while` ser치 siempre como sigue

```{r}
#| eval: false
while(condici칩n) {
  
  c칩digo a hacer mientras la condici칩n sea TRUE
  # normalmente aqu칤 se actualiza alguna variable
  
}
```


쯈u칠 sucede cuando la [**condici칩n nunca es FALSE**]{.hl-yellow}? Pru칠balo tu mismo

```{r}
#| eval: false
while (1 > 0) {
  
  print("Presiona ESC para salir del bucle")
  
}
```

&nbsp;

::: callout-warning
## Cuidado

Un bucle `while { }` puede ser bastante 춺peligroso췉 sino controlamos bien c칩mo pararlo.

:::

#### parada del while

Debido a que puede ser problem치tico no saber el n칰mero predeterminado de veces que un `while` va a ejecutarse, contamos con dos palabras reservadas para [**abortar un bucle o forzar su avance**]{.hl-yellow}:

* `break`: permite [**abortar un bucle**]{.hl-yellow} incluso si no se ha llegado a su final

```{r}
for(i in 1:10) {
  if (i == 3) {
    
    break # si i = 3, abortamos bucle
    
  }
  print(i)
}
```


* `next`: [**fuerza un bucle a avanzar a la siguiente iteraci칩n**]{.hl-yellow} 

```{r}
for(i in 1:5) {
  if (i == 3) {
    
    next # si i = 3, la obvia y continua al siguiente
    
  }
  print(i)
}
```


### Bucles repeat

Aunque no es tan usado como las opciones anteriores, tambi칠n contamos con `repeat { }` que ejecuta un [**bucle de manera infinita hasta que se indique abortar**]{.hl-yellow} con un break

```{r}
count <- 0
repeat { 
  
  count <- count + 1
  if (count >= 100) { break }
  
}
count
```


### Replicate

Aunque no es formalmente un bucle, otra forma de [**repetir c칩digo un n칰mero de veces**]{.hl-yellow} es hacer uso de `replicate()`: simplemente permite repetir lo mismo [**n veces**]{.hl-yellow}

```{r}
x <- 1:3
replicate(n = 3, x^2)
```


La funci칩n `replicate()` se suele usar para [**generar distintas repeticiones de elementos aleatorios**]{.hl-yellow}. Por ejemplo, imaginemos que queremos generar 3 muestras de distribuciones normales, en la que cada muestra tendr치 7 elementos. Para generar una se usa `rnorm(n = 7)` (r de resample, norm de normal, y si no se dice nada es media 0 y desv 1).

```{r}
replicate(n = 3, rnorm(n = 7))
```


### 游눹 Tu turno

[**Intenta realizar los siguientes ejercicios sin mirar las soluciones**]{style="color:#444442;"}


::: panel-tabset

### [**Ejercicio 1**]{.hl-yellow}

游닇 Modifica el c칩digo inferior para que se imprima un mensaje por pantalla si y solo si todos los datos de `airquality` son con mes distinto a enero

```{r}
#| eval: false
library(datasets)
months <- airquality$Month

if (months == 2) {
  print("No hay datos de enero")
}
```

```{r}
#| code-fold: true
#| eval: false
library(datasets)
months <- airquality$Month

if (all(months != 1)) {
  print("No hay datos de enero")
}
```


### [**Ejercicio 2**]{.hl-yellow}

游닇 Modifica el c칩digo inferior para guardar en una variable llamada `temp_alta` un `TRUE` si alguno de los registros tiene una temperatura superior a 90 grados Farenheit y `FALSE` en cualquier otro caso
 
```{r}
#| eval: false
temp <- airquality$Temp

if (temp == 100) {
  print("Algunos de los registros tienen temperaturas superiores a 90 grados Farenheit")
}
```

 
```{r}
#| eval: false
#| code-fold: true
# Option 1
temp <- airquality$Temp
temp_alta <- FALSE
if (any(temp > 90)) {
   temp_alta <- TRUE
}

# Option 2
temp_alta <- any(airquality$Temp > 90)
```

### [**Ejercicio 3**]{.hl-yellow}

游닇 Modifica el c칩digo inferior para dise침ar un bucle `for` de 5 iteraciones que solo recorra los primeros 5 impares (y en cada paso del bucle los imprima)

```{r}
#| eval: false
for (i in 1:5) {
  
  print(i)
}
```

```{r}
#| eval: false
#| code-fold: true
for (i in c(1, 3, 5, 7, 9)) {
  
  print(i)
}
```

### [**Ejercicio 4**]{.hl-yellow}

游닇 Modifica el c칩digo inferior para dise침ar un bucle `while` que empiece con un contador `count <- 1` y pare cuando llegue a 6

```{r}
#| eval: false
count <- 1
while (count == 2) {
  
  print(count)
}
```

```{r}
#| eval: false
#| code-fold: true
count <- 1
while (count < 6) {
  
  print(count)
  count <- count + 1
  
}
```


:::


## 游냒 Caso pr치ctico: bucles y estructuras condicionales

Para practicar estructuras de control vamos a realizar un [**ejercicio de simulaci칩n**]{.hl-yellow}



### Pregunta 1

> Define una variable llamada `glucosa` que empiece en 100. Dise침a un bucle de 20 iteraciones donde en cada iteraci칩n, los niveles de glucosa se reduzcan a la mitad de su valor. Piensa que tipo de estructura de bucle deber칤as usar. El valor final de `glucosa` deberia ser `0.000095367` (aprox)

```{r}
#| code-fold: true
#| eval: false

# Usamos un for ya que sabemos el n칰mero de iteraciones 
# de manera prefijada (y no depende de nada)

# definimos inicialmente glucosa en 100
glucosa <- 100 

# para el bucle usamos por ejemplo i como 칤ndice, que va de 1 a 20
for (i in 1:20) {
  
  # el c칩digo f칤jate que es el mismo y no depende de i
  glucosa <- glucosa/2
  
}
glucosa
```


### Pregunta 2

> Dise침a una estructura de bucle de manera que encuentres la iteraci칩n en la que `glucosa` es menor que 0.001 por primera vez. Una vez encontrado gu치rdalo en `iter` y para el bucle.


```{r}
#| code-fold: true
#| eval: false

# dos formas de hacerlo: for y while

# con for
glucosa <- 100 

# ya sabemos que en 20 es menor que 0.001 as칤 que podemos poner
# dicha cantidad como tope sabiendo que no llegar치
for (i in 1:20) {
  
  # si todav칤a no es menor, seguimos dividiendo
  if (glucosa >= 0.001) {
    
    glucosa <- glucosa/2
    
  } else {
    
    # si ya es menor, guardamos la iteraci칩n (piensa por qu칠 i - 1)
    iter <- i - 1 
    
    # y paramos
    break
  }
  
}

# con while
glucosa <- 100 

iter <- 0 # debemos inicializar las iteraciones

# no sabemos cuantas iteraciones, solo que debe parar cuando
# glucosa est칠 por debajo de dicha cantidad
while (glucosa >= 0.001) {
  
  glucosa <- glucosa/2
    
  # estructura cl치sica de while: si se corre iteraci칩n
  # actualizamos un valor (en este caso que cuente una iteraci칩n)
  iter <- iter + 1
}

iter
```


### Pregunta 3

> En `R` tenemos la funci칩n `%%`: si ponemos `a %% b` nos devuelve el resto que dar칤a la divisi칩n $a/b$. Por ejemplo, `4 %% 2` da 0 ya que 4 es un n칰mero par (es decir, su resto al dividir entre 2 es 0). Si ponemos `13 %% 5` nos devuelve 3, ya que el resto de dividir 13 entre 5 es 3.

```{r}
# Resto al dividir entre 2
3 %% 2
4 %% 2
5 %% 2
6 %% 2

# Resto al dividir entre 3
9 %% 3
10 %% 3
11 %% 3
12 %% 3
```

> Empezando en un nivel de glucosa inicial `glucosa_inicial` de 100 mg/dl, dise침a un bucle que te sume 3 mg/dl m치s la iteraci칩n por la que est칠s si el valor actual es par y te reste 5 mg/dl menos la iteraci칩n por la que est칠s si es impar, SALVO que el valor ya est칠 igual o por debajo de 0 (en ese caso no debe sumar ni restar). Ejemplo: si glucosa tiene 50 mg/dl y est치s en la iteraci칩n 13, sumar치 3 + 13 (66 en total); si glucosa tiene 51 mg/dl y est치s en la iteraci칩n 13, restar치 5 + 13 (33 en total); si glucosa tiene -2 mg/dl y est치s en la iteraci칩n 13, sumar치 3 + 13 (14 en total); si glucosa tiene -1 mg/dl y est치s en la iteraci칩n 13, no har치 nada. Guarda los niveles de glucosa resultantes de cada iteraci칩n (m치ximo de 150 iteraciones). Empieza a partir de la iteraci칩n 2

```{r}
#| code-fold: true
#| eval: false

glucosa_inicial <- 100
glucosa <- c(glucosa_inicial, rep(NA, 149))
for (i in 2:150) {
  
  if (glucosa[i - 1] %% 2 == 0) {
    
    glucosa[i] <- glucosa[i - 1] + 3 + i
    
  } else if (glucosa[i - 1] > 0) {
    
    glucosa[i] <- glucosa[i - 1] - (5 + i)
    
  } else {
    
    glucosa[i] <- glucosa[i - 1]
    
  }
}
```

> 쯈u칠 ha pasado?


### Pregunta 4

> En `R` la funci칩n `sample(x = ..., size = ...)` va sernos muy 칰til: de una colecci칩n de elementos `x`, selecciona un n칰mero `size` al azar de ellos.

Por ejemplo, si queremos simular 3 veces el lanzamiento de un dado tenemos 6 elementos posibles (`x = 1:6`) y lo seleccionamos 3 veces (`size = 3`)

```{r}
sample(x = 1:6, size = 3)
```

Al ser aleatorio, cada vez que lo ejecutas saldr치 algo distinto

```{r}
sample(x = 1:6, size = 3)
```

쯏 si queremos tirar 10 veces?

```{r}
#| error: true
sample(x = 1:6, size = 10)
```

Al tener solo 6 elementos posibles y elegir 10, no puede, as칤 que le tenemos que indicar que queremos un sample (muestreo) con reemplazamiento (como sucede en el dado, cada cara puede repetirse al volver a tirarlo)


```{r}
sample(x = 1:6, size = 10, replace = TRUE)
```

> Con lo anterior, imagina que est치s en un concurso de televisi칩n donde te dan a elegir 3 puertas: en una hay un premio millonarios y en las otras 2 una galleta oreo. Dise침a el estudio de simulaci칩n con bucles for para aproximar la probabilidad de que te toque el premio (obviamente tiene que darte aprox 0.3333333). Realiza el experimento para 10, 50 intentos, 100 intentos, 500 intentos, 1000 intentos, 10 000 intentos y 25 000 intentos (pista: necesitas un bucle dentro de otro). 쯈u칠 observas?

```{r}
#| code-fold: true
#| eval: false

# Definimos las posibilidades
puertas <- c(1, 2, 3)

# Definimos los intentos
intentos <- c(10, 50, 100, 500, 1000, 10000, 25000)

# Para cada escenario de intentos, definimos las veces que hemos ganado
# (al inicio empieza en 0 claro)
exitos <- rep(0, length(intentos))

# primer bucle: cantidad de intentos permitidos
for (i in 1:length(intentos)) {
  
  # segundo bucle: para cada intento, simulaciones una eleccion de 
  # puerta y un premio
  for (j in 1:intentos[i]) {
    
    # premio: de 3 puertas, solo est치 en una
    premio <- sample(x = puertas, size = 1)
    
    # puerta que seleccionas como concursante: de 3 puertas, te quedas con una
    eleccion <- sample(x = puertas, size = 1)
    
    # si la puerta seleccionada coincide con la que tiene el premio
    # sumas un 칠xito, sino te quedas como est치s
    exitos[i] <- if_else(eleccion == premio, exitos[i] + 1, exitos[i])
    
  }
  # Tras jugar, lo dividimos entre el n칰mero de veces que has jugado
  # para tener una proporci칩n
  exitos[i] <- exitos[i] / intentos[i]
}
exitos
```

> 쯏 si en cada ronda, te abriesen una de las puertas no premiadas que no has elegido, cambiar칤as de puerta o te mantendr칤as? Simula ambos casos y descubre cu치l es la estrategia correcta (este problema se conoce como problema de Monty Hall y aparece incluso en pel칤culas como 21 Black Jack)


```{r}
#| code-fold: true
#| eval: false

puertas <- c(1, 2, 3)
intentos <- c(10, 50, 100, 500, 1000, 10000, 25000)
exitos_mantengo <- exitos_cambio <- rep(0, length(intentos))

for (i in 1:length(intentos)) {
  for (j in 1:intentos[i]) {
    
    # puerta que seleccionas como concursante: de 3 puertas, te quedas con una
    eleccion_inicial <- sample(x = puertas, size = 1)
    
    # premio: de 3 puertas, solo est치 en una
    premio <- sample(x = puertas, size = 1)
    
    # De la no elegida, el presentador te abre una no premiada
    puerta_abierta <-
      puertas[puertas != eleccion_inicial & puertas != premio]
    
    # si solo hay una opci칩n (es decir que tu eleccion inicial
    # y el premio son puertas distintas) no haces nada
    
    # Si hubiese 2 opciones (si tu eleccion y el premio coinciden)
    # te abrir치 una al azar
    if (length(puerta_abierta) > 1) {
      
      puerta_abierta <- sample(x = puerta_abierta, size = 1)
    }
      
    
    # si mantienes es como antes
    exitos_mantengo[i] <-
      if_else(eleccion == premio, exitos_mantengo[i] + 1, exitos_mantengo[i])
    
    # si cambias es a una puerta distinta de la inicial y de la abierta, la que quede
    cambio <- puertas[puertas != eleccion_inicial & puertas != puerta_abierta]
    exitos_cambio[i] <-
      if_else(cambio == premio, exitos_cambio[i] + 1, exitos_cambio[i])
    
  }
  # Tras jugar, lo dividimos entre el n칰mero de veces que has jugado
  # para tener una proporci칩n
  exitos_mantengo[i] <- exitos_mantengo[i] / intentos[i]
  exitos_cambio[i] <- exitos_cambio[i] / intentos[i]
}
exitos_mantengo
exitos_cambio
```

> 쯈u칠 sucede?
