---
title: "Aprendizaje supervisado: modelos lineales"
subtitle: "Workbooks de la asignatura Aprendizaje Supervisado I"
author: "Javier Álvarez Liébana"
format:
  html:
    theme: [default, style.scss]
    toc: true
    toc-title: Índice
    toc-depth: 5
    toc-location: left
    number-sections: true
embed-resources: true
execute: 
  echo: true
---

```{r}
#| echo: false
setwd(dir = getwd())
```

## Clase 1

### 🐣 Caso práctico I: anscombe


En el paquete `{datasets}` se encuentra el dataset conocido como [**cuarteto de Anscombe**]{.hl-yellow}, un dataset que cuenta con 4 conjuntos de datos, cada uno de ellos cuenta con 11 observaciones de una variable x y otra y.

```{r}
library(tidyverse)
anscombe_tb <- as_tibble(datasets::anscombe)
anscombe_tb
```


#### Pregunta 1


> Convierte a tidy data. Debes acabar con un dataset de 44 filas (11 valores para cada dataset) y 3 columnas (dataset, x e y)

```{r}
#| code-fold: true
anscombe_x <- 
  anscombe_tb |>
  pivot_longer(cols = x1:x4, names_to = "dataset", values_to = "x",
               names_prefix = "x") |>
  select(-contains("y"))

anscombe_y <- 
  anscombe_tb |>
  pivot_longer(cols = y1:y4, names_to = "dataset", values_to = "y",
               names_prefix = "y") |>
  select(-contains("x"))

anscombe_tidy <-
  anscombe_x |>
  mutate("y" = anscombe_y$y)
anscombe_tidy
```

#### Pregunta 2


> Calcula la media, varianza, desv. típica de x e y en cada dataset por separado

```{r}
#| code-fold: true
#| eval: false
anscombe_tidy |> 
  summarise(mean_x = mean(x), mean_y = mean(y),
            var_x = var(x), var_y = var(y),
            sd_x = sd(x), sd_y = sd(y),
            .by = dataset)
```

#### Pregunta 3


> Calcula la covarianza y correlación entre x e y en cada dataset

```{r}
#| code-fold: true
#| eval: false
anscombe_tidy |> 
  summarise(cov = cov(x, y), cor = cor(x, y),
            .by = dataset)
```


#### Pregunta 4


> Si te fijas todos los datasets tienen los mismos momentos muestrales ... ¿serán el mismo dataset desordenado? Visualiza los 4 datasets en el mismo gráfico mediante un diagrama de dispersión con su ajuste de regresión

```{r}
#| code-fold: true
ggplot(anscombe_tidy, aes(x = x, y = y, color = dataset)) +
  geom_point(size = 3, alpha = 0.7) +
  geom_smooth(method = "lm", se = FALSE) +
  ggthemes::scale_color_colorblind() +
  facet_wrap(~dataset) +
  theme_minimal()
```

 Por suerte o por desgracia **no todo son matemáticas**: antes de pensar que modelo es mejor para nuestros datos, es importantísimo realizar un **análisis exploratorio** de los mismos (incluyendo visualización)


#### Pregunta 5


> Podemos visualizarlo de manera aún más extrema con el dataset `datasaurus_dozen` del paquete `{datasauRus}` (ver más en <https://www.research.autodesk.com/publications/same-stats-different-graphs/>). Calcula de nuevo, para cada dataset, media, varianza, desv. típica, covarianza y correlación

```{r}
#| code-fold: true
#| eval: false
library(datasauRus)
datasaurus_dozen |>
  summarise(mean_x = mean(x), mean_y = mean(y),
            var_x = var(x), var_y = var(y),
            sd_x = sd(x), sd_y = sd(y),
            cov = cov(x, y), cor = cor(x, y), .by = dataset)
```

#### Pregunta 6

> Elimina el dataset `"wide_lines"` y visualiza los 12 datasets restantes mediante un diagrama de dispersión (con su ajuste de regresión)

```{r}
#| code-fold: true
library(datasauRus)
ggplot(datasaurus_dozen |> filter(dataset != "wide_lines"),
       aes(x = x, y = y, color = dataset)) +
  geom_point(size = 2.5, alpha = 0.75) +
  geom_smooth(method = "lm", se = FALSE)  +
  facet_wrap(~dataset, ncol = 3) +
  theme_minimal()
```


## Clase 2

### 🐣 Caso práctico I: encuesta de satisfacción

Vamos a seguir poniendo en práctica lo aprendido el dataset `SatisfaccionPacientes.csv`

```{r}
library(readr)
datos <-
  read_csv(file = "./datos/SatisfaccionPacientes.csv") |> 
  janitor::clean_names() |>
  mutate(estado_civil = factor(estado_civil),
         genero = factor(genero))
datos
```

#### Pregunta 1

> Convierte de manera adecuada la variable `estado_salud` a cualitativa ORDINAL

```{r}
#| code-fold: true
datos <-
  datos |>
  mutate(estado_salud =
           factor(estado_salud, levels = c("Malo", "Regular", "Bueno", "Excelente"),
                  ordered = TRUE))
```

#### Pregunta 2

> Haz uso de `table()` para calcular la tabla de frecuencias de `genero` y `estado_civil`

```{r}
#| code-fold: true
#| eval: false
table(datos$genero)
table(datos$estado_civil)
```

####  Pregunta 3

>  Calcula la tabla de frecuencias de las ORDINALES y piensa si ahora puedes añadir algo más a la tabla de frecuencias). Tras ello usa el código más sencillo para responder a: ¿cuántas personas tienen un estado de salud regular (o peor)?

```{r}
#| code-fold: true
#| eval: false
freq_estado_salud <-
  datos |> 
  count(estado_salud) |> 
  rename(frecuencia_abs = n) |> 
  mutate(frecuencia_rel = frecuencia_abs/sum(frecuencia_abs),
         frecuencia_acum_abs = cumsum(frecuencia_abs),
         frecuencia_acum_rel = cumsum(frecuencia_rel))
# Se ve dentro de la tabla. Hay 44+15 = 59 personas con un estado de salud malo o regular. 
# Con código
datos |>
  count(estado_salud <= "Regular")
```

####  Pregunta 4

>  Si te fijas una de las modalidades es totalmente anecdótica (solo 1 Excelente). Sería conveniente recategorizar la categoría Excelente: siempre que detecte Excelente, lo debe recategorizar a Bueno (criterio general: las categorías deben contener al menos un 5% de los individuos de toda la muestra).

```{r}
#| code-fold: true
datos <- 
  datos |> 
  mutate(estado_salud  = if_else(estado_salud  == "Excelente", "Bueno", estado_salud),
         # ojo: hay que redefinir los niveles de la cualitativa
         # ya que ha dejado de ser factor (veremos un día el paquete forcats para esto)
         estado_salud =
           factor(estado_salud, levels = c("Malo", "Regular", "Bueno"),
                  ordered = TRUE))
```

####  Pregunta 5

>  Calcula la media, mediana, rango intercuartílico y desviación típica de grado de satisfacción desagregado por sexo.

```{r}
#| code-fold: true
resumen <-
  datos |>
  summarise(media_grado_satisfaccion = mean(grado_satisfaccion),
           sd_grado_satisfaccion = sd(grado_satisfaccion),
           mediana_grado_satisfaccion = median(grado_satisfaccion),
           IQR_grado_satisfaccion =
             quantile(grado_satisfaccion, probs = 0.75) -
             quantile(grado_satisfaccion, probs = 0.25),
           .by = genero)
```

####  Pregunta 6

> Exporta los resultados anteriores (`resumen`) en un archivo `resumen.csv`. En lugar de un `read_csv()` vamos a usar `write_csv(tabla, file = "ruta")`

```{r}
#| code-fold: true
# importado como csv
write_csv(resumen, file = "./resumen.csv")
```

#### Pregunta 7

> Crear un diagrama de barras para la variable género. ¿Cómo podríamos decirle que cada barra (es decir, para cada modalidad de género) sea de un color (de relleno)?


```{r}
#| code-fold: true
ggplot(datos) +
  # dentro de aes() para que dependa de la tabla
  geom_bar(aes(x = genero, fill = genero))
```


#### Pregunta 8

> Crear desde cero un diagrama de barras, con ajustes personalizados para la variable estado de salud

```{r}
#| code-fold: true
# Estado de salud (ahora el orden importa)
ggplot(datos) +
  geom_bar(aes(x = estado_salud, fill = estado_salud), alpha = 0.75) +
  ggthemes::scale_fill_colorblind() +
  labs(title = "Diagrama de barras de la variable estado salud", 
       x = "Categoría",  y = "Frecuencia absoluta",
       fill = "Categoría") +
  theme_minimal() 
```


Fíjate que si **no tuviésemos la variable como cuali ordinal, las barras van por orden alfabético**, no por jerarquía real

```{r}
ggplot(datos) +
  geom_bar(aes(x = as.character(estado_salud), fill = as.character(estado_salud)),
           alpha = 0.75) +
  ggthemes::scale_fill_colorblind() +
  labs(title = "Diagrama de barras de la variable estado salud", 
       x = "Categoría",  y = "Frecuencia absoluta",
       fill = "Categoría") +
  theme_minimal() 
```

#### Pregunta 9

> Crea el histograma inferior para las variable edad y tiempo de espera.

```{r}
#| code-fold: true
ggplot(datos) +
  geom_histogram(aes(x = edad), bins = 30, fill = "darkorange", alpha = 0.75) + 
  labs(title = "Histograma de edad", subtitle = "Bins = 30",
       x = "Valores", y = "Frecuencia absoluta") +
  theme_minimal()

ggplot(datos) +
  # Define el ancho de las barras y colores
  geom_histogram(aes(x = tiempo_espera), bins = 30, fill = "orchid", alpha = 0.75) + 
  labs(title = "Histograma de tiempo de espera", subtitle = "Bins = 30",
       x = "Valores", y = "Frecuencia absoluta") +
  theme_minimal()
```

#### Pregunta 10

> Crea el gráfico de densidad inferior para las variable edad y tiempo de espera.

```{r}
#| code-fold: true
ggplot(datos) +
  geom_density(aes(x = edad), color = "darkorange", 
               fill = "darkorange", alpha = 0.75) + 
  labs(title = "Gráfico de densidad de edad",
       x = "Valores", y = "Frecuencia relativa") +
  theme_minimal()

ggplot(datos) +
  geom_density(aes(x = tiempo_espera), color = "orchid", 
               fill = "orchid", alpha = 0.75) + 
  labs(title = "Gráfico de densidad de tiempo de espera",
       x = "Valores", y = "Frecuencia relativa") +
  theme_minimal()
```



#### Pregunta 11

> Realiza un boxplot para edad y un boxplot para numero de visitas PERO por género (dos variables, piensa cómo)

```{r}
#| code-fold: true
ggplot(datos) +
  geom_boxplot(aes(y = edad), fill = "lightblue", alpha = 0.75) +  
  labs(title = "Boxplot de edad",  y = "Edad") +
  theme_minimal()

ggplot(datos) +
  geom_boxplot(aes(x = genero, y = tiempo_espera, fill = genero),
               alpha = 0.75) +
  labs(title = "Boxplot de tiempo de espera por género", 
       x = "Género", y = "Tiempo de Espera") +
  theme_minimal()
```


> Haciendo uso del gráfico anterior:

a)  ¿La variable edad tiene outliers? ¿Qué edad tienen esos pacientes?

b)  ¿Quién ha esperado más los hombres o las mujeres?


### 🐣 Caso práctico II: bronquitis y tabaco


Vamos a cargar el archivo de datos `fumadores.csv` donde tenemos datos de 96 pacientes sobre sí o fuman y quienes han desarrollado o no bronquitis.

```{r}
datos <- read_csv(file = "./datos/fumadores.csv")
datos
```


#### Pregunta 1

> Realiza la tabla de contigencia de manera absoluta y relativa y responde a las siguientes preguntas

a) ¿Cuántas personas fumaoras tienen bronquitis?

b) ¿Qué % de los fumadores está sano?

c) ¿Qué % del total son a la vez no fumadores y enfermos de bronquitis?

d) ¿Qué % de los enfermos son fumadores?

```{r}
#| code-fold: true
#| eval: false
table(datos$fumador, datos$estado)
prop.table(table(datos$fumador, datos$estado))
prop.table(table(datos$fumador, datos$estado), margin = 1)
prop.table(table(datos$fumador, datos$estado), margin = 2)
# a) 32 personas
# b) 38.46%
# c) 16%
# d) 61.53%
```

#### Pregunta 2

> Visualiza ambas variables (`fumador` y `estado`) a la vez de manera adecuada que nos permita comparar

```{r}
#| code-fold: true
#| eval: false

ggplot(datos) +
  geom_bar(aes(x = fumador, fill = estado), alpha = 0.6, position = "fill") +
  labs(x = "fumador", y = "Frec relativa", fill = "Estado") +
  theme_minimal()
```

#### Pregunta 3

> ¿Existen evidencias en la muestra de una asociación entre ambas variables?

```{r}
#| code-fold: true
#| eval: false
datos |> 
  summarise("sig_chisq" = chisq.test(datos$fumador, datos$estado)$p.value,
            "sig_fisher" = fisher.test(datos$fumador, datos$estado)$p.value)
# p-valor < alpha --> hay evidencias para rechazar la hip nula
# hay evidencias (no muy fuertes, quizás aumentar tamaño muestral?) de
# que las variables son dependientes y existe una asociación
```


#### Pregunta 4

> Si hubiera asociación, cuantifica la fuerza de dicha asociación (y el sentido) y calcula el riesgo relativo de los fumadores a contraer bronquitis (respecto a no fumadores)

```{r}
#| code-fold: true
#| eval: false
fisher.test(datos$fumador, datos$estado)
# OR estimado = 0.3611 ==> piensa que tenemos no fumar primero y luego fumar ==>
# 1/0.3611 = 2.769316 > 1 ==> hay una asociación positiva entre fumar y tener 
# bronquitis 
# La bronquitis en pacientes que fuman es 2.77 veces más frecuente
# que en los pacientes que no fuman

# RR ratio
a <- 32  # Expuestos con evento
b <- 16  # Expuestos sin evento
c <- 20  # No expuestos con evento
d <- 28  # No expuestos sin evento

RR <- (a / (a + b)) / (c / (c + d))
# El grupo que fuma tiene un riesgo 1.6 veces mayor de que desarrollar bronquitis en comparación con el grupo que no fuma.
```



### 🐣 Caso práctico III: salud mental

Esta la base de datos `datos_salud_mental.csv` tenemos información recopilada de 100 pacientes que acuden a un centro de salud mental. Se quiere realizar un estudio para ver el **impacto que tienen distintas características sobre la ansiedad y depresión** en estos 100 pacientes. Los datos incluyen una variedad de variables relacionadas con la salud mental, así como características demográficas y de estilo de vida.

```{r}
datos <-
  read_csv(file = "./datos/datos_salud_mental.csv") |> 
  janitor::clean_names()
datos
```


Las variables son:

* `id`: identificador único del paciente.
* `edad`: edad del paciente en años.
* `Genero`: género del paciente.
* `ansiedad`: nivel de ansiedad del paciente en una escala del 1 al 10.
* `depresión`: nivel de depresión del paciente en una escala del 1 al 10.
* `sesiones_terapia`: número de sesiones de terapia asistidas en el último año.
* `actividad_fisica`: número de días a la semana que el paciente realiza actividad física.
* `horas_sueno`: número de horas promedio de sueño por noche.
* `uso_drogas_recreativas`: indicador de si el paciente ha usado drogas recreativas en el último año.
* `tipo_drogas`: tipo de drogas que ha consumido el paciente.


#### Pregunta 1

> ¿De qué tipo es cada variable? Convierte las que consideres a cualis nominales y a cualis ordinales, y si hay alguna variable que deba ser lógica

```{r}
#| code-fold: true
# id: en realidad esto tendría ser un factor (un texto) ya que no cuenta nada
# Cuantitativas: edad, horas_sueno
# Cualitativas nominales: genero, tipo_drogas
# Cuanitativas discretas: sesiones_terapia y actividad_fisica
# Cuantitativas discretas pero que deberíamos tratarlas como cualis ordinales
# ya que son escalas: ansiedad, depresión
# Binarias (cualis ordinales muy concretas): uso_drogas_recreativas
datos <-
  datos |> 
  mutate("id" = as.character(id),
         "genero" = factor(genero), "tipo_drogas" = factor(tipo_drogas),
         "ansiedad" = factor(ansiedad, levels = as.character(1:10), ordered = TRUE),
         "depresion" = factor(depresion, levels = as.character(1:10), ordered = TRUE),
         "uso_drogas_recreativas" = (uso_drogas_recreativas == "Si"))
```


#### Pregunta 2

> Calcula la tabla de frecuencias absolutas y relativas de género.

```{r}
#| code-fold: true
tabla_freq_abs <- table(datos$genero)
tabla_freq_rel <- prop.table(tabla_freq_abs)
```


#### Pregunta 3

> Calcula la media de las 4 variables cuantitativas que tenemos desagregado por género. Exporta dicho resumen en un `.csv`

```{r}
#| code-fold: true
resumen <- 
  datos |> 
  drop_na(where(is.numeric)) |> 
  summarise(across(where(is.numeric), mean), .by = genero)
write_csv(resumen, file = "./datos/resumen.csv")
```

#### Pregunta 4

> Calcula la tabla de contigencia de las variables ansiedad vs genero. Calcula otra para ansiedad vs depresion. Usa `useNA = "always"` como argumento para incluir los `NA`

```{r}
#| code-fold: true
tabla_freq_genero_ansiedad <- table(datos$genero, datos$ansiedad, useNA = "always")
tabla_freq_depresion_ansiedad <- table(datos$depresion, datos$ansiedad, useNA = "always")
```


#### Pregunta 5

> Realiza un gráfico adecuado para la variable `edad`. Piensa como adaptarlo para tenerlo desagregado por `genero`.

```{r}
#| code-fold: true
#| eval: false
# Densidades
ggplot(datos) +
  geom_density(aes(x = edad), fill = "#459191", alpha = 0.4) +
  labs(x = "Edad (años)", y = "Densidad (frec relativa)") +
  theme_minimal()

library(ggridges)
ggplot(datos) +
  geom_density_ridges(aes(x = edad, y = genero, fill = genero), alpha = 0.4) +
  ggthemes::scale_fill_colorblind() +
  labs(x = "Edad (años)", y = "Sexo", fill = "Género") +
  theme_minimal()

# Histograma (mala idea con pocos datos)
ggplot(datos) +
  geom_histogram(aes(x = edad), bins = 15, fill = "#459191", alpha = 0.4) +
  labs(x = "Edad (años)", y = "Frec absoluta") +
  theme_minimal()
ggplot(datos) +
    geom_histogram(aes(x = edad, fill = genero), bins = 15, alpha = 0.25) +
    labs(x = "Edad (años)", y = "Frec absoluta") +
    theme_minimal()

# Boxplot
ggplot(datos) +
  geom_boxplot(aes(y = edad), fill = "#459191", alpha = 0.4,
               outlier.size = 3, outlier.alpha = 0.9,
               outlier.color = "#991293", outlier.shape = 18) +
  labs(y = "Edad") +
  theme_minimal()

ggplot(datos, aes(x = genero, y = edad, fill = genero, color = genero)) +
  geom_boxplot(alpha = 0.4, outlier.size = 3, outlier.alpha = 0.9,
               outlier.color = "#991293", outlier.shape = 18) +
  ggthemes::scale_color_colorblind() +
  ggthemes::scale_fill_colorblind() +
  guides(color = "none") +
  labs(x = "Género", y = "Edad", fill = "Género") +
  theme_minimal()
```

#### Pregunta 6

> Realiza un gráfico adecuado para visualizar a la vez depresión y ansiedad.

```{r}
#| code-fold: true
#| eval: false

# fíjate que aunque sean números, dado que son variables discretas
# de una escala, no permite una correcta visualización un diagrama
# de dispersión ya que hay muchos puntos iguales que se solapan
ggplot(datos) + 
  geom_point(aes(x = depresion, y = ansiedad)) +
  theme_minimal()

# una opción: se ve un patrón (tipo "recta ascedente")
ggplot(datos |> count(depresion, ansiedad)) + 
  geom_point(aes(x = depresion, y = ansiedad, color = n, size = n)) +
  scale_color_viridis_c() +
  guides(size = "none") +
  theme_minimal()
```


#### Pregunta 7

>  ¿Existe asociación entre genero y uso de drogas? ¿Y entre depresión y ansiedad? Cuantifica la respuesta todo lo que puedas.

```{r}
#| code-fold: true
resumen_p_valores_1 <-
  datos |> 
  summarise("sig_chisq" = chisq.test(datos$genero, datos$uso_drogas_recreativas)$p.value,
            "sig_fisher" = fisher.test(datos$genero, datos$uso_drogas_recreativas)$p.value)
# p-valores >> alpha --> no evidencias para rechazar la independencia -->
# no hay evidencias para afirmar la dependencia

# con tantas categorías Fisher no funciona
chisq.test(datos$depresion, datos$ansiedad)
# p-valores << alpha --> sí hay evidencias para rechazar la independencia -->
# sí hay evidencias para afirmar la dependencia
```




