---
title: "Aprendizaje supervisado: modelos lineales"
subtitle: "Workbooks de la asignatura Aprendizaje Supervisado I"
author: "Javier 츼lvarez Li칠bana"
format:
  html:
    theme: [default, style.scss]
    toc: true
    toc-title: 칈ndice
    toc-depth: 5
    toc-location: left
    number-sections: true
embed-resources: true
execute: 
  echo: true
---

```{r}
#| echo: false
setwd(dir = getwd())
```

* [**Diapositivas**]{.hl-yellow}: las diapositivas usadas en el aula a lo largo del curso, estructuradas por clases, estar치n disponibles y actualizadas en **<https://javieralvarezliebana.es/docencia/supervisado-datascience/diapos>** 

* [**Datos**]{.hl-yellow}: [**acceso a Drive**](https://drive.google.com/drive/folders/1sim9xjM2qRcWrsMHrv_qRlkwDbGKOWN9?usp=sharing) y [**Github**](https://github.com/dadosdelaplace/docencia/tree/main/supervisado-datascience/workbook/datos)

## Clase 1

### 游냒 Caso pr치ctico I: anscombe


En el paquete `{datasets}` se encuentra el dataset conocido como [**cuarteto de Anscombe**]{.hl-yellow}, un dataset que cuenta con 4 conjuntos de datos, cada uno de ellos cuenta con 11 observaciones de una variable x y otra y.

```{r}
library(tidyverse)
anscombe_tb <- as_tibble(datasets::anscombe)
anscombe_tb
```


#### Pregunta 1


> Convierte a tidy data. Debes acabar con un dataset de 44 filas (11 valores para cada dataset) y 3 columnas (dataset, x e y)

```{r}
#| code-fold: true
anscombe_x <- 
  anscombe_tb |>
  pivot_longer(cols = x1:x4, names_to = "dataset", values_to = "x",
               names_prefix = "x") |>
  select(-contains("y"))

anscombe_y <- 
  anscombe_tb |>
  pivot_longer(cols = y1:y4, names_to = "dataset", values_to = "y",
               names_prefix = "y") |>
  select(-contains("x"))

anscombe_tidy <-
  anscombe_x |>
  mutate("y" = anscombe_y$y)
anscombe_tidy
```

#### Pregunta 2


> Calcula la media, varianza, desv. t칤pica de x e y en cada dataset por separado

```{r}
#| code-fold: true
#| eval: false
anscombe_tidy |> 
  summarise(mean_x = mean(x), mean_y = mean(y),
            var_x = var(x), var_y = var(y),
            sd_x = sd(x), sd_y = sd(y),
            .by = dataset)
```

#### Pregunta 3


> Calcula la covarianza y correlaci칩n entre x e y en cada dataset

```{r}
#| code-fold: true
#| eval: false
anscombe_tidy |> 
  summarise(cov = cov(x, y), cor = cor(x, y),
            .by = dataset)
```


#### Pregunta 4


> Si te fijas todos los datasets tienen los mismos momentos muestrales ... 쯥er치n el mismo dataset desordenado? Visualiza los 4 datasets en el mismo gr치fico mediante un diagrama de dispersi칩n con su ajuste de regresi칩n

```{r}
#| code-fold: true
ggplot(anscombe_tidy, aes(x = x, y = y, color = dataset)) +
  geom_point(size = 3, alpha = 0.7) +
  geom_smooth(method = "lm", se = FALSE) +
  ggthemes::scale_color_colorblind() +
  facet_wrap(~dataset) +
  theme_minimal()
```

 Por suerte o por desgracia **no todo son matem치ticas**: antes de pensar que modelo es mejor para nuestros datos, es important칤simo realizar un **an치lisis exploratorio** de los mismos (incluyendo visualizaci칩n)


#### Pregunta 5


> Podemos visualizarlo de manera a칰n m치s extrema con el dataset `datasaurus_dozen` del paquete `{datasauRus}` (ver m치s en <https://www.research.autodesk.com/publications/same-stats-different-graphs/>). Calcula de nuevo, para cada dataset, media, varianza, desv. t칤pica, covarianza y correlaci칩n

```{r}
#| code-fold: true
#| eval: false
library(datasauRus)
datasaurus_dozen |>
  summarise(mean_x = mean(x), mean_y = mean(y),
            var_x = var(x), var_y = var(y),
            sd_x = sd(x), sd_y = sd(y),
            cov = cov(x, y), cor = cor(x, y), .by = dataset)
```

#### Pregunta 6

> Elimina el dataset `"wide_lines"` y visualiza los 12 datasets restantes mediante un diagrama de dispersi칩n (con su ajuste de regresi칩n)

```{r}
#| code-fold: true
library(datasauRus)
ggplot(datasaurus_dozen |> filter(dataset != "wide_lines"),
       aes(x = x, y = y, color = dataset)) +
  geom_point(size = 2.5, alpha = 0.75) +
  geom_smooth(method = "lm", se = FALSE)  +
  facet_wrap(~dataset, ncol = 3) +
  theme_minimal()
```


## Clase 2

### 游냒 Caso pr치ctico I: encuesta de satisfacci칩n

Vamos a seguir poniendo en pr치ctica lo aprendido el dataset `SatisfaccionPacientes.csv`

```{r}
library(readr)
datos <-
  read_csv(file = "./datos/SatisfaccionPacientes.csv") |> 
  janitor::clean_names() |>
  mutate(estado_civil = factor(estado_civil),
         genero = factor(genero))
datos
```

#### Pregunta 1

> Convierte de manera adecuada la variable `estado_salud` a cualitativa ORDINAL

```{r}
#| code-fold: true
datos <-
  datos |>
  mutate(estado_salud =
           factor(estado_salud, levels = c("Malo", "Regular", "Bueno", "Excelente"),
                  ordered = TRUE))
```

#### Pregunta 2

> Haz uso de `table()` para calcular la tabla de frecuencias de `genero` y `estado_civil`

```{r}
#| code-fold: true
#| eval: false
table(datos$genero)
table(datos$estado_civil)
```

####  Pregunta 3

>  Calcula la tabla de frecuencias de las ORDINALES y piensa si ahora puedes a침adir algo m치s a la tabla de frecuencias). Tras ello usa el c칩digo m치s sencillo para responder a: 쯖u치ntas personas tienen un estado de salud regular (o peor)?

```{r}
#| code-fold: true
#| eval: false
freq_estado_salud <-
  datos |> 
  count(estado_salud) |> 
  rename(frecuencia_abs = n) |> 
  mutate(frecuencia_rel = frecuencia_abs/sum(frecuencia_abs),
         frecuencia_acum_abs = cumsum(frecuencia_abs),
         frecuencia_acum_rel = cumsum(frecuencia_rel))
# Se ve dentro de la tabla. Hay 44+15 = 59 personas con un estado de salud malo o regular. 
# Con c칩digo
datos |>
  count(estado_salud <= "Regular")
```

####  Pregunta 4

>  Si te fijas una de las modalidades es totalmente anecd칩tica (solo 1 Excelente). Ser칤a conveniente recategorizar la categor칤a Excelente: siempre que detecte Excelente, lo debe recategorizar a Bueno (criterio general: las categor칤as deben contener al menos un 5% de los individuos de toda la muestra).

```{r}
#| code-fold: true
datos <- 
  datos |> 
  mutate(estado_salud  = if_else(estado_salud  == "Excelente", "Bueno", estado_salud),
         # ojo: hay que redefinir los niveles de la cualitativa
         # ya que ha dejado de ser factor (veremos un d칤a el paquete forcats para esto)
         estado_salud =
           factor(estado_salud, levels = c("Malo", "Regular", "Bueno"),
                  ordered = TRUE))
```

####  Pregunta 5

>  Calcula la media, mediana, rango intercuart칤lico y desviaci칩n t칤pica de grado de satisfacci칩n desagregado por sexo.

```{r}
#| code-fold: true
resumen <-
  datos |>
  summarise(media_grado_satisfaccion = mean(grado_satisfaccion),
           sd_grado_satisfaccion = sd(grado_satisfaccion),
           mediana_grado_satisfaccion = median(grado_satisfaccion),
           IQR_grado_satisfaccion =
             quantile(grado_satisfaccion, probs = 0.75) -
             quantile(grado_satisfaccion, probs = 0.25),
           .by = genero)
```

####  Pregunta 6

> Exporta los resultados anteriores (`resumen`) en un archivo `resumen.csv`. En lugar de un `read_csv()` vamos a usar `write_csv(tabla, file = "ruta")`

```{r}
#| code-fold: true
# importado como csv
write_csv(resumen, file = "./resumen.csv")
```

#### Pregunta 7

> Crear un diagrama de barras para la variable g칠nero. 쮺칩mo podr칤amos decirle que cada barra (es decir, para cada modalidad de g칠nero) sea de un color (de relleno)?


```{r}
#| code-fold: true
ggplot(datos) +
  # dentro de aes() para que dependa de la tabla
  geom_bar(aes(x = genero, fill = genero))
```


#### Pregunta 8

> Crear desde cero un diagrama de barras, con ajustes personalizados para la variable estado de salud

```{r}
#| code-fold: true
# Estado de salud (ahora el orden importa)
ggplot(datos) +
  geom_bar(aes(x = estado_salud, fill = estado_salud), alpha = 0.75) +
  ggthemes::scale_fill_colorblind() +
  labs(title = "Diagrama de barras de la variable estado salud", 
       x = "Categor칤a",  y = "Frecuencia absoluta",
       fill = "Categor칤a") +
  theme_minimal() 
```


F칤jate que si **no tuvi칠semos la variable como cuali ordinal, las barras van por orden alfab칠tico**, no por jerarqu칤a real

```{r}
ggplot(datos) +
  geom_bar(aes(x = as.character(estado_salud), fill = as.character(estado_salud)),
           alpha = 0.75) +
  ggthemes::scale_fill_colorblind() +
  labs(title = "Diagrama de barras de la variable estado salud", 
       x = "Categor칤a",  y = "Frecuencia absoluta",
       fill = "Categor칤a") +
  theme_minimal() 
```

#### Pregunta 9

> Crea el histograma inferior para las variable edad y tiempo de espera.

```{r}
#| code-fold: true
ggplot(datos) +
  geom_histogram(aes(x = edad), bins = 30, fill = "darkorange", alpha = 0.75) + 
  labs(title = "Histograma de edad", subtitle = "Bins = 30",
       x = "Valores", y = "Frecuencia absoluta") +
  theme_minimal()

ggplot(datos) +
  # Define el ancho de las barras y colores
  geom_histogram(aes(x = tiempo_espera), bins = 30, fill = "orchid", alpha = 0.75) + 
  labs(title = "Histograma de tiempo de espera", subtitle = "Bins = 30",
       x = "Valores", y = "Frecuencia absoluta") +
  theme_minimal()
```

#### Pregunta 10

> Crea el gr치fico de densidad inferior para las variable edad y tiempo de espera.

```{r}
#| code-fold: true
ggplot(datos) +
  geom_density(aes(x = edad), color = "darkorange", 
               fill = "darkorange", alpha = 0.75) + 
  labs(title = "Gr치fico de densidad de edad",
       x = "Valores", y = "Frecuencia relativa") +
  theme_minimal()

ggplot(datos) +
  geom_density(aes(x = tiempo_espera), color = "orchid", 
               fill = "orchid", alpha = 0.75) + 
  labs(title = "Gr치fico de densidad de tiempo de espera",
       x = "Valores", y = "Frecuencia relativa") +
  theme_minimal()
```



#### Pregunta 11

> Realiza un boxplot para edad y un boxplot para numero de visitas PERO por g칠nero (dos variables, piensa c칩mo)

```{r}
#| code-fold: true
ggplot(datos) +
  geom_boxplot(aes(y = edad), fill = "lightblue", alpha = 0.75) +  
  labs(title = "Boxplot de edad",  y = "Edad") +
  theme_minimal()

ggplot(datos) +
  geom_boxplot(aes(x = genero, y = tiempo_espera, fill = genero),
               alpha = 0.75) +
  labs(title = "Boxplot de tiempo de espera por g칠nero", 
       x = "G칠nero", y = "Tiempo de Espera") +
  theme_minimal()
```


> Haciendo uso del gr치fico anterior:

a)  쯃a variable edad tiene outliers? 쯈u칠 edad tienen esos pacientes?

b)  쯈ui칠n ha esperado m치s los hombres o las mujeres?


### 游냒 Caso pr치ctico II: bronquitis y tabaco


Vamos a cargar el archivo de datos `fumadores.csv` donde tenemos datos de 96 pacientes sobre s칤 o fuman y quienes han desarrollado o no bronquitis.

```{r}
datos <- read_csv(file = "./datos/fumadores.csv")
datos
```


#### Pregunta 1

> Realiza la tabla de contigencia de manera absoluta y relativa y responde a las siguientes preguntas

a) 쮺u치ntas personas fumaoras tienen bronquitis?

b) 쯈u칠 % de los fumadores est치 sano?

c) 쯈u칠 % del total son a la vez no fumadores y enfermos de bronquitis?

d) 쯈u칠 % de los enfermos son fumadores?

```{r}
#| code-fold: true
#| eval: false
table(datos$fumador, datos$estado)
prop.table(table(datos$fumador, datos$estado))
prop.table(table(datos$fumador, datos$estado), margin = 1)
prop.table(table(datos$fumador, datos$estado), margin = 2)
# a) 32 personas
# b) 38.46%
# c) 16%
# d) 61.53%
```

#### Pregunta 2

> Visualiza ambas variables (`fumador` y `estado`) a la vez de manera adecuada que nos permita comparar

```{r}
#| code-fold: true
#| eval: false

ggplot(datos) +
  geom_bar(aes(x = fumador, fill = estado), alpha = 0.6, position = "fill") +
  labs(x = "fumador", y = "Frec relativa", fill = "Estado") +
  theme_minimal()
```

#### Pregunta 3

> 쮼xisten evidencias en la muestra de una asociaci칩n entre ambas variables?

```{r}
#| code-fold: true
#| eval: false
datos |> 
  summarise("sig_chisq" = chisq.test(datos$fumador, datos$estado)$p.value,
            "sig_fisher" = fisher.test(datos$fumador, datos$estado)$p.value)
# p-valor < alpha --> hay evidencias para rechazar la hip nula
# hay evidencias (no muy fuertes, quiz치s aumentar tama침o muestral?) de
# que las variables son dependientes y existe una asociaci칩n
```


#### Pregunta 4

> Si hubiera asociaci칩n, cuantifica la fuerza de dicha asociaci칩n (y el sentido) y calcula el riesgo relativo de los fumadores a contraer bronquitis (respecto a no fumadores)

```{r}
#| code-fold: true
#| eval: false
fisher.test(datos$fumador, datos$estado)
# OR estimado = 0.3611 ==> piensa que tenemos no fumar primero y luego fumar ==>
# 1/0.3611 = 2.769316 > 1 ==> hay una asociaci칩n positiva entre fumar y tener 
# bronquitis 
# La bronquitis en pacientes que fuman es 2.77 veces m치s frecuente
# que en los pacientes que no fuman

# RR ratio
a <- 32  # Expuestos con evento
b <- 16  # Expuestos sin evento
c <- 20  # No expuestos con evento
d <- 28  # No expuestos sin evento

RR <- (a / (a + b)) / (c / (c + d))
# El grupo que fuma tiene un riesgo 1.6 veces mayor de que desarrollar bronquitis en comparaci칩n con el grupo que no fuma.
```



### 游냒 Caso pr치ctico III: salud mental

Esta la base de datos `datos_salud_mental.csv` tenemos informaci칩n recopilada de 100 pacientes que acuden a un centro de salud mental. Se quiere realizar un estudio para ver el **impacto que tienen distintas caracter칤sticas sobre la ansiedad y depresi칩n** en estos 100 pacientes. Los datos incluyen una variedad de variables relacionadas con la salud mental, as칤 como caracter칤sticas demogr치ficas y de estilo de vida.

```{r}
datos <-
  read_csv(file = "./datos/datos_salud_mental.csv") |> 
  janitor::clean_names()
datos
```


Las variables son:

* `id`: identificador 칰nico del paciente.
* `edad`: edad del paciente en a침os.
* `Genero`: g칠nero del paciente.
* `ansiedad`: nivel de ansiedad del paciente en una escala del 1 al 10.
* `depresi칩n`: nivel de depresi칩n del paciente en una escala del 1 al 10.
* `sesiones_terapia`: n칰mero de sesiones de terapia asistidas en el 칰ltimo a침o.
* `actividad_fisica`: n칰mero de d칤as a la semana que el paciente realiza actividad f칤sica.
* `horas_sueno`: n칰mero de horas promedio de sue침o por noche.
* `uso_drogas_recreativas`: indicador de si el paciente ha usado drogas recreativas en el 칰ltimo a침o.
* `tipo_drogas`: tipo de drogas que ha consumido el paciente.


#### Pregunta 1

> 쮻e qu칠 tipo es cada variable? Convierte las que consideres a cualis nominales y a cualis ordinales, y si hay alguna variable que deba ser l칩gica

```{r}
#| code-fold: true
# id: en realidad esto tendr칤a ser un factor (un texto) ya que no cuenta nada
# Cuantitativas: edad, horas_sueno
# Cualitativas nominales: genero, tipo_drogas
# Cuanitativas discretas: sesiones_terapia y actividad_fisica
# Cuantitativas discretas pero que deber칤amos tratarlas como cualis ordinales
# ya que son escalas: ansiedad, depresi칩n
# Binarias (cualis ordinales muy concretas): uso_drogas_recreativas
datos <-
  datos |> 
  mutate("id" = as.character(id),
         "genero" = factor(genero), "tipo_drogas" = factor(tipo_drogas),
         "ansiedad" = factor(ansiedad, levels = as.character(1:10), ordered = TRUE),
         "depresion" = factor(depresion, levels = as.character(1:10), ordered = TRUE),
         "uso_drogas_recreativas" = (uso_drogas_recreativas == "Si"))
```


#### Pregunta 2

> Calcula la tabla de frecuencias absolutas y relativas de g칠nero.

```{r}
#| code-fold: true
tabla_freq_abs <- table(datos$genero)
tabla_freq_rel <- prop.table(tabla_freq_abs)
```


#### Pregunta 3

> Calcula la media de las 4 variables cuantitativas que tenemos desagregado por g칠nero. Exporta dicho resumen en un `.csv`

```{r}
#| code-fold: true
resumen <- 
  datos |> 
  drop_na(where(is.numeric)) |> 
  summarise(across(where(is.numeric), mean), .by = genero)
write_csv(resumen, file = "./datos/resumen.csv")
```

#### Pregunta 4

> Calcula la tabla de contigencia de las variables ansiedad vs genero. Calcula otra para ansiedad vs depresion. Usa `useNA = "always"` como argumento para incluir los `NA`

```{r}
#| code-fold: true
tabla_freq_genero_ansiedad <- table(datos$genero, datos$ansiedad, useNA = "always")
tabla_freq_depresion_ansiedad <- table(datos$depresion, datos$ansiedad, useNA = "always")
```


#### Pregunta 5

> Realiza un gr치fico adecuado para la variable `edad`. Piensa como adaptarlo para tenerlo desagregado por `genero`.

```{r}
#| code-fold: true
#| eval: false
# Densidades
ggplot(datos) +
  geom_density(aes(x = edad), fill = "#459191", alpha = 0.4) +
  labs(x = "Edad (a침os)", y = "Densidad (frec relativa)") +
  theme_minimal()

library(ggridges)
ggplot(datos) +
  geom_density_ridges(aes(x = edad, y = genero, fill = genero), alpha = 0.4) +
  ggthemes::scale_fill_colorblind() +
  labs(x = "Edad (a침os)", y = "Sexo", fill = "G칠nero") +
  theme_minimal()

# Histograma (mala idea con pocos datos)
ggplot(datos) +
  geom_histogram(aes(x = edad), bins = 15, fill = "#459191", alpha = 0.4) +
  labs(x = "Edad (a침os)", y = "Frec absoluta") +
  theme_minimal()
ggplot(datos) +
    geom_histogram(aes(x = edad, fill = genero), bins = 15, alpha = 0.25) +
    labs(x = "Edad (a침os)", y = "Frec absoluta") +
    theme_minimal()

# Boxplot
ggplot(datos) +
  geom_boxplot(aes(y = edad), fill = "#459191", alpha = 0.4,
               outlier.size = 3, outlier.alpha = 0.9,
               outlier.color = "#991293", outlier.shape = 18) +
  labs(y = "Edad") +
  theme_minimal()

ggplot(datos, aes(x = genero, y = edad, fill = genero, color = genero)) +
  geom_boxplot(alpha = 0.4, outlier.size = 3, outlier.alpha = 0.9,
               outlier.color = "#991293", outlier.shape = 18) +
  ggthemes::scale_color_colorblind() +
  ggthemes::scale_fill_colorblind() +
  guides(color = "none") +
  labs(x = "G칠nero", y = "Edad", fill = "G칠nero") +
  theme_minimal()
```

#### Pregunta 6

> Realiza un gr치fico adecuado para visualizar a la vez depresi칩n y ansiedad.

```{r}
#| code-fold: true
#| eval: false

# f칤jate que aunque sean n칰meros, dado que son variables discretas
# de una escala, no permite una correcta visualizaci칩n un diagrama
# de dispersi칩n ya que hay muchos puntos iguales que se solapan
ggplot(datos) + 
  geom_point(aes(x = depresion, y = ansiedad)) +
  theme_minimal()

# una opci칩n: se ve un patr칩n (tipo "recta ascedente")
ggplot(datos |> count(depresion, ansiedad)) + 
  geom_point(aes(x = depresion, y = ansiedad, color = n, size = n)) +
  scale_color_viridis_c() +
  guides(size = "none") +
  theme_minimal()
```


#### Pregunta 7

>  쮼xiste asociaci칩n entre genero y uso de drogas? 쯏 entre depresi칩n y ansiedad? Cuantifica la respuesta todo lo que puedas.

```{r}
#| code-fold: true
resumen_p_valores_1 <-
  datos |> 
  summarise("sig_chisq" = chisq.test(datos$genero, datos$uso_drogas_recreativas)$p.value,
            "sig_fisher" = fisher.test(datos$genero, datos$uso_drogas_recreativas)$p.value)
# p-valores >> alpha --> no evidencias para rechazar la independencia -->
# no hay evidencias para afirmar la dependencia

# con tantas categor칤as Fisher no funciona
chisq.test(datos$depresion, datos$ansiedad)
# p-valores << alpha --> s칤 hay evidencias para rechazar la independencia -->
# s칤 hay evidencias para afirmar la dependencia
```


## Clases 3 y 4

### 游냒 Caso pr치ctico I: participaci칩n vs candidatos

El fichero `blackturnout.csv` contiene los datos de participaci칩n electoral en las elecciones para congresistas en Estados Unidos de los a침os 2006, 2008 y 2010, para cada uno de los estados. 
* variable `turnout`: porcentaje de participaci칩n en las 칰ltimas elecciones presenciales de la poblaci칩n negra (proporci칩n respecto a la poblaci칩n negra en edad de poder votar)

* variable `cvap`: proporci칩n de habitantes de poblaci칩n negra del distrito (proporci칩n respecto a los habitantes en edad de votar)

* variable `candidate`: 1 si el candidato pertenece a la poblaci칩n negra; 0 en caso contrario.


```{r}
datos <-
  read_csv(file = "./datos/blackturnout.csv") |>
  janitor::clean_names()
datos
```

#### Pregunta 1

> 쮺u치ntos distritos electorales hab칤a en cada estado para cada uno de los a침os (el n칰mero se reajusta en cada elecci칩n en funci칩n de la poblaci칩n)?

```{r}
#| eval: false
#| code-fold: true
datos |>
   summarise(n_distinct(district), .by = c(state, year))
```


#### Pregunta 2

> 쮺u치ntos estados ten칤an un candidato negro en cada una de las elecciones? 쯈u칠 cantidad de candidatos negros hay en cada estado para cada una de las elecciones?

```{r}
#| eval: false
#| code-fold: true
# n estados con candidato negro
datos |>
  summarise("n_candidates" = sum(candidate), .by = c(year, state)) |> 
  summarise("n_states" = sum(n_candidates > 0), .by = year)

# cantidad de candidatos negros hay en cada estado para elecci칩n
datos |>
  summarise("n_candidates" = sum(candidate), .by = c(year, state)) 
```

#### Pregunta 3

> 쯈u칠 gr치fico podemos usar para visualizar una posible relaci칩n (lineal) entre `turnout` (participaci칩n) y `cvap` (proporci칩n de poblaci칩n negra en el distrito) distinguiendo por a침o? 쯈u칠 opinas sobre una posible asociaci칩n?

```{r}
#| eval: false
#| code-fold: true
ggplot(datos,
       aes(x = turnout, y = cvap,
           color = factor(year, levels = c("2006", "2008", "2010"),
                          ordered = TRUE))) +
  geom_point() +
  geom_smooth(method = "lm", se = FALSE) +
  ggthemes::scale_color_colorblind() +
  labs(x = "Participaci칩n", y = "Proporci칩n poblaci칩n",
       color = "A침o") +
  theme_minimal()
# sitios con mayor proporci칩n de poblaci칩n negra --> mayor participaci칩n entre ella (쯠치s comunidad?)
# 2008 participaci칩n significativamente m치s alta que otros a침os (a침o obama en las presidenciales)
# correlaci칩n positiva pero d칠bil
```


#### Pregunta 4

> Cuantifica de manera num칠rica la posible relaci칩n lineal entre ambas variables. Comenta todo lo que consideres. 쮼xisten evidencias suficientes para rechazar que no exista dicha relaci칩n lineal?

```{r}
#| eval: false
#| code-fold: true
# cuanti vs cuanti: correlaci칩n
datos |> 
  select(turnout, cvap) |> 
  cor()
# correlaci칩n muestral = 0.1686327

cor.test(datos$turnout, datos$cvap)
# p-value = 2.405e-09 ==> rechazamos incorrelaci칩n
# ==> correlaci칩n d칠bil pero significativamente distinta de 0
```

#### Pregunta 5

> Asumiendo `year` como variable cualitativa (nos dar칤a igual tener `2008` o `a침o1`), 쯛ay un cambio en la cantidad de candidatos negros a lo largo de los a침os? 쮼xiste alguna diferencia entre a침os? Debes cuantificarlo de 3 maneras: i) visualmente; ii) de manera descriptiva (correlaci칩n, tabla de frecuencias o lo que t칰 consideres adecuado); iii) de manera inferencial.

```{r}
#| eval: false
#| code-fold: true
# cuali vs cuali: tablas de contigencia + chi-cuadrado

# visualmente
datos <-
  datos |>
  mutate("year" = factor(year, levels = c("2006", "2008", "2010"),
                         ordered = TRUE),
         "black_candidate" = candidate == 1)
ggplot(datos) +
  geom_bar(aes(x = year, fill = black_candidate, color = black_candidate),
           alpha = 0.6, position = "fill") +
  MetBrewer::scale_color_met_d(palette_name = "Renoir") +
  MetBrewer::scale_fill_met_d(palette_name = "Renoir") +
  labs(x = "A침o", y = "Proporci칩n candidatos") +
  theme_minimal()
# no se aprecian a priori diferencias entre los a침os

# tablas de contigencia
table(datos$year, datos$black_candidate)
prop.table(table(datos$year, datos$black_candidate))
prop.table(table(datos$year, datos$black_candidate), margin = 1)
prop.table(table(datos$year, datos$black_candidate), margin = 2)
# aprox todos los a침os igual: 87-88% vs 12-13%

# chi cuadrado
chisq.test(datos$year, datos$black_candidate)
# p-value = 0.6816 ==> no rechazamos independencia
# ==> no hay evidencias suficientes para inferir asociaci칩n
# ==> no hay evidencias suficientes para decir que proporci칩n de candidatos negros sea distinta durante los a침os
```


#### Pregunta 6

> Repite el ejercicio anterior pero sustituyendo a침o por `state`. 쮼xisten diferencias por estados?


```{r}
#| eval: false
#| code-fold: true
# cuali vs cuali: tablas de contigencia + chi-cuadrado

# visualmente
datos <-
  datos |>
  mutate("state" = factor(state))
ggplot(datos) +
  geom_bar(aes(x = state, fill = black_candidate, color = black_candidate),
           alpha = 0.6, position = "fill") +
  MetBrewer::scale_color_met_d(palette_name = "Renoir") +
  MetBrewer::scale_fill_met_d(palette_name = "Renoir") +
  labs(x = "Estado", y = "Proporci칩n candidatos") +
  theme_minimal()
# s칤 se aprecian diferentes evidentes a lo largo de los estados

# tablas de contigencia: si hay muchos grupos, nada 칰tiles
table(datos$state, datos$black_candidate)
prop.table(table(datos$state, datos$black_candidate))
prop.table(table(datos$state, datos$black_candidate), margin = 1)
prop.table(table(datos$state, datos$black_candidate), margin = 2)
# hay estados con 0% de candidatos negros y otros 
# como Georgia (GA) de m치s del 30%

# chi cuadrado
chisq.test(datos$state, datos$black_candidate)
#  p-value = 2.953e-05 ==> rechazamos independencia
# ==> hay evidencias suficientes para inferir asociaci칩n
# ==> hay evidencias suficientes para decir que proporci칩n de candidatos negros sea distinta en los diferentes estados
```


#### Pregunta 7

> 쯀nfluye en la participaci칩n electoral de la poblaci칩n negra que exista un candidato negro en su distrito? Cuantifica y concluye haciendo uso de todas las herramientas disponibles y detallando cada una de las conclusiones obtenidas (de manera razonada)

```{r}
#| eval: false
#| code-fold: true
# cuani vs cuali: boxplot/violin/densidad por grupos + anova

# visualmente
ggplot(datos) +
  geom_boxplot(aes(x = candidate, y = turnout,
                   fill = candidate, color = candidate),
               alpha = 0.5) +
  MetBrewer::scale_color_met_d(palette_name = "Renoir") +
  MetBrewer::scale_fill_met_d(palette_name = "Renoir") +
  labs(x = "Candidato negro", y = "Participaci칩n (negra)") +
  theme_minimal()
# en promedio (mediana) hay m치s participaci칩n negra
# cuando hay candidatos negros (aunque los valores m치s altos)
# son justo de distritos sin candidato negro.
# 쯀nfluye entonces?

# descriptivamente
datos |> 
  summarise("mean_turnout" = mean(turnout), .by = candidate)
# 쯥uficiente grande la diferencia para considerarlas suficiente?

# anova (obviamos de momento las condiciones)
aov(data = datos, turnout ~ candidate) |> 
  summary()
# SSE = 0.5
# SSR = 36.13

# var explicada = 0.4950 (insesgado)
# var residual = 0.0293 (insesgado)

# 쮺칩mo de grande es la var explicada vs no explicada?
# F = 0.4950 / 0.0293 = 16.92 (aprox)

# 쮼s suficientemente mayor que 1?

# p-valor = 0 (aprox) ==> F >>>> 1 ==>
# variabilidad de las medias en cada grupo es significativamente grande
# (respecto a la variabilidad inherente de turnout)
# ==> hay diferencias significativas entre las medias
```



### 游냒 Caso pr치ctico II: atractivo vs alcohol

Los datos los tenemos cargados directamente en `beer_goggles_effect.csv` 

```{r}
datos <-
  read_csv(file = "./datos/beer_goggles_effect.csv") 
datos
```

En la tabla tenemos guardado el g칠nero de 48 estudiantes, 24 mujeres y 24 hombres, divididos en 3 grupos de alcohol, que han encontrado una pareja que les atrae en un bar. Tambi칠n tenemos la cantidad de alcohol ingerida y el **atractivo medido en base a una puntuaci칩n del 0 al 100**, otorgada por unos "jueces" externos, de la pareja encontrada por cada participante.



> Convierte a factor ordinal y/o nominal lo que consideres

```{r}
#| code-fold: true
datos <-
  datos |> 
  mutate("gender" = factor(gender),
         "alcohol" =
           factor(alcohol, levels = c("None", "2 Pints", "4 Pints"),
                  ordered = TRUE))
```


#### Pregunta 1

> Visualiza la distribuci칩n de la variable cuantitativa `attractiveness`. Tras hacer los gr치ficos que consideres, 쯘s una variable normal?

```{r}
#| eval: false
#| code-fold: true

# densidad
ggplot(datos) +
  geom_density(aes(x = attractiveness)) +
  theme_minimal()

# q-q plot (vs normality)
ggplot(datos) +
  stat_qq(aes(sample = attractiveness)) +
  stat_qq_line(aes(sample = attractiveness)) +
  theme_minimal()

# 쯘s normal?
shapiro.test(datos$attractiveness)
```

#### Pregunta 2

> Repite el ejercicio anterior pero separando cada uno de los grupos de `alcohol`

```{r}
#| eval: false
#| code-fold: true

# densidades
ggplot(datos) +
  geom_density(aes(x = attractiveness, fill = alcohol,
                   color = alcohol), alpha = 0.5) +
  MetBrewer::scale_color_met_d(palette_name = "Renoir") +
  MetBrewer::scale_fill_met_d(palette_name = "Renoir") +
  facet_wrap(~alcohol, scales = "free_y") +
  theme_minimal()

ggplot(datos) +
  ggridges::geom_density_ridges(aes(x = attractiveness, y = alcohol,
                                    fill = alcohol, color = alcohol),
                                alpha = 0.5) +
  MetBrewer::scale_color_met_d(palette_name = "Renoir") +
  MetBrewer::scale_fill_met_d(palette_name = "Renoir") +
  theme_minimal()

# q-q plot (vs normality)
ggplot(datos,
       aes(sample = attractiveness, fill = alcohol, color = alcohol)) +
  stat_qq(alpha = 0.5) +
  stat_qq_line() +
  MetBrewer::scale_color_met_d(palette_name = "Renoir") +
  MetBrewer::scale_fill_met_d(palette_name = "Renoir") +
  facet_wrap(~alcohol, scales = "free_y") +
  theme_minimal()

# 쯘s normal?
# son normales en cada subgrupo tambi칠n
datos |> 
  summarise("p_value" = shapiro.test(attractiveness)$p.value,
            .by = alcohol)
```

#### Pregunta 3

> 쯀nfluye el grado de alcoholismo en lo atractivo que vemos a la gente? Responde a la pregunta como consideres. Responde de manera i) descriptiva; ii) visual y iii) inferencialmente

```{r}
#| eval: false
#| code-fold: true

# cuanti (atractiveness) vs cuali (alcohol) ==>  ANOVA
# queremos testar
# H_0: media de atractivo ("objetivo" seg칰n jueces) igual en cada grupo de alcohol
# H_1: alguna distinta

# 쮺u치les son las medias?
datos |> 
  summarise("mean_attractiveness" = mean(attractiveness), .by = alcohol)
# son diferentes (siempre lo van a ser por puro azar) pero...
# 쯥uficientemente diferentes?

# visualmente
ggplot(datos) +
  geom_violin(aes(x = alcohol, y = attractiveness,
                  fill = alcohol, color = alcohol), alpha = 0.5) +
  MetBrewer::scale_color_met_d(palette_name = "Renoir") +
  MetBrewer::scale_fill_met_d(palette_name = "Renoir") +
  theme_minimal()

ggplot(datos) +
  geom_boxplot(aes(x = alcohol, y = attractiveness,
                  fill = alcohol, color = alcohol), alpha = 0.5) +
  MetBrewer::scale_color_met_d(palette_name = "Renoir") +
  MetBrewer::scale_fill_met_d(palette_name = "Renoir") +
  theme_minimal()
# parece que optan por personas ligeramente m치s atractivas con 2 pintas
# pero decrece estrepitosamente con 4
# adem치s se pierde la simetr칤a de la variable seg칰n van borrachos
# 쯥uficientes diferencias?

ggplot(datos |>
         arrange(alcohol) |> 
         rowid_to_column(var = "id") |> 
         mutate("mean_attractiveness" = mean(attractiveness),
                .by = alcohol)) +
  geom_point(aes(x = id, y = attractiveness, color = alcohol),
             alpha = 0.5, size = 3) +
  geom_line(aes(x = id, y = mean_attractiveness, color = alcohol),
            linewidth = 2.5) +
  MetBrewer::scale_color_met_d(palette_name = "Renoir") +
  theme_minimal()

# inferencialmente: anova
aov(data = datos, attractiveness ~ alcohol) |> 
  summary()
# SSE = 1054
# SSR = 3575

# var explicada = 526.9 
# var no explicada = 79.4

# F = var explicada / var no explicada = 6.633

# pvalue = 0.00299 ==> la variabilidad de las medias (varianza explicada)
# es significativamente mayor que la no explicada ==> 
# rechazamos la igualdad de medias ==> hay diferencias significativas ==>
# alcohol influye en el atractivo que percibimos (somos menos exigentes) =>
# hay asociaci칩n
```


#### Pregunta 4

> En caso de que se hayan observado diferencias significativas, 쯤u칠 grupos son realmente diferentes entre s칤? Usa el mejor m칠todo post-hoc usando Bonferroni. 쮺u치l ser칤a m치s adecuado? que consideres suponiendo que los 3 grupos los tratamos por igual

```{r}
#| eval: false
#| code-fold: true

# 쯨arianzas iguales?
car::leveneTest(datos$attractiveness ~ datos$alcohol)
# no se rechaza igualdad de varianzas

# la normalidad ya la hemos comprobado
# mismo tama침o de grupos
datos |> 
  count(alcohol)

# podemos aplicar tukey (param칠trico)
# que controla mucho mejor el error de tipo II (mayor poder estad칤stico que Bonferroni)
aov(data = datos, formula = attractiveness ~ alcohol) |>
  TukeyHSD()
# sin alcohol vs 2 pintas ==> no significativo
# sin alcohol vs 4 pintas ==> diferencia significativas
# 2 pintas vs 4 pintas ==> diferencia significativas
```

#### Pregunta 5

> Repite la pregunta anterior pero considerando (como deber칤as) que el grupo de los abstemios es el grupo control.

```{r}
#| eval: false
#| code-fold: true

# tenemos que cumple todas las hip칩tesis ya comprobadas
DescTools::DunnettTest(x = datos$attractiveness, g = datos$alcohol,
                       control = "None")
# sin alcohol vs 2 pintas ==> no significativo
# sin alcohol vs 4 pintas ==> diferencias significativas
# podr칤amos decir que las diferencias son realmente significativas a partir de
# la segunda pinta
```




