---
title: "Introducci칩n a la estad칤stica descriptiva e inferencia"
subtitle: "Cuadernos pr치cticos del M치ster de Bioinform치tica (curso 2024-2025)"
author: "Javier 츼lvarez Li칠bana"
format:
  html:
    theme: [default, style.scss]
    toc: true
    toc-title: 칈ndice
    toc-depth: 5
    toc-location: left
    number-sections: true
embed-resources: true
execute: 
  echo: true
---

## Estad칤stica descriptiva univariante


La estad칤stica descriptiva es una rama de la estad칤stica que se dedica a [**recolectar, organizar, presentar y analizar un conjunto de datos**]{.hl-yellow} para describir las caracter칤sticas y comportamientos de dicho conjunto.


Adem치s de para conocer y entender los datos es la fase en la que [**detectaremos errores e incongruencias**]{.hl-yellow}, teniendo muchas veces que hacer una [**depuraci칩n de datos**]{.hl-yellow} para dejar la base de datos preparada para su an치lisis.


### Etapas

#### Fase 1: recolecci칩n

La podemos hacer a trav칠s de **encuestas, experimentos, observaciones, registros**, etc. Lo m치s importante en esta etapa es que los datos sean representativos del fen칩meno o poblaci칩n que se estudia.


[**Ejemplo**]{.hl-green}: queremos llevar a cabo una [**investigaci칩n para analizar la satisfacci칩n de los pacientes**]{.hl-yellow} con los servicios de urgencias de la red de hospitales p칰blicos madrile침os. 쯈u칠 muestra ser치 m치s representativa?

a)  Los 100 primeros pacientes que lleguen a las urgencias del Hospital 12 de Octubre.

b)  Los 10 primeros pacientes que lleguen a las urgencias de todos los hospitales de la red de hospitales madrile침os.

c)  Seleccionamos al azar 3 hospitales del grupo 3 (hospitales de gran complejidad), grupo 2 (hospitales de complejidad intermedia) y grupo 3 (hospitales de baja complejidad) y de cada uno de ellos seleccionamos un n칰mero proporcional de pacientes seg칰n el n칰mero total de pacientes que llegan a cada hospital.


[**Soluci칩n**]{.hl-yellow}:

c)  **Seleccionamos al azar 3 hospitales del grupo 3 (hospitales de gran complejidad), grupo 2 (hospitales de complejidad intermedia) y grupo 3 (hospitales de baja complejidad) y de cada uno de ellos seleccionamos un n칰mero proporcional de pacientes seg칰n el n칰mero total de pacientes que llegan a cada hospital**.


Con a) todas las conclusiones que saquemos del estudio ser치n aplicadas al Hospital 12 de Octubre. Con b) es una forma semi representativa pero v치lida de conseguir una muestra de forma f치cil. La rama de la estad칤stica que se dedica a estudiar esta parte del an치lisis se conoce como [**muestreo**]{.hl-yellow}

#### Fase 2: organizaci칩n y presentaci칩n

Una vez recopilados los datos deben organizarse de manera que sean comprensibles y manejables. Para ello necesitaremos clasificar los datos en [**cuantitativos y cualitativos**]{.hl-yellow} y estudiar sus caracter칤sticas seg칰n su tipo.

-   [**Messy data**]{.hl-red}: datos mal organizados o desordenados (m칰ltiples individuos en cada fila, misma variable pero separada en varias columnas, etc).

-   [**Tidy data**]{.hl-green}: datos organizados y estandarizados (una variable en cada columna, un registro/individuo en cada fila y un solo valor en cada celda).

La informaci칩n la poder **resumir o presentar** de distintas maneras.

-   [**Estad칤sticos o medidas**]{.hl-yellow}:

    -   Medidas cualitativas: tablas de frecuencias.

    -   Medidas cuantitativas: medidas num칠ricas de centralizaci칩n y dispersi칩n.

-   [**Gr치ficamente**]{.hl-yellow}:

    -   Medidas cualitativas: gr치ficos de barras, gofres, etc.

    -   Medidas cuantitativas: histogramas, densidades, boxplots, etc

#### Fase 3: relaci칩n entre variables

Una vez hecho el estudio de cada variable por separado buscaremos [**relacionar dos variables de forma simult치nea para buscar la asociaci칩n**]{.hl-yellow} entre ellas:

-   [**Cuali vs cuali**]{.hl-yellow}: tablas de frecuencias --\> pruebas de Fisher y chi-cuadrado --\> interpretaci칩n de OR y RR.

-   [**Cuanti vs cuanti**]{.hl-yellow}: correlaci칩n --\> test de correlaciones (o test de igualdad de distribuciones) --\> diagrmas de dispersi칩n.

-   [**Cuanti vs cuali**]{.hl-yellow}: ANOVA, biserial correlation, etc.

### Conceptos b치sicos

En estad칤stica es fundamental entender los conceptos de [**poblaci칩n, muestra y variable**]{.hl-yellow}, ya que son la base para cualquier an치lisis estad칤stico.


-   [**Poblaci칩n**]{.hl-yellow}

La poblaci칩n es el **conjunto completo de elementos o individuos** que tienen una caracter칤stica com칰n y sobre los cuales se desea obtener informaci칩n. En la mayor칤a de casos el acceso a la **totalidad de la poblaci칩n es inviable** por motivos econ칩micos, legales o 칠ticos, as칤 que en la mayor칤a de situaciones las conclusiones deberemos sacarlas haciendo uso de lo que se conoce como **muestra**.


**Ejemplo**: la diferencia entre censo y encuesta es que el primero recopila datos de todos los individuos de una poblaci칩n, mientras que el segundo trata de estimarlos o inferirlos a partir de una muestra representativa de la misma.


-   [**Muestra**]{.hl-yellow}

Una muestra es un subconjunto de la poblaci칩n que se selecciona para su an치lisis con el fin de hacer inferencias o generalizaciones sobre la poblaci칩n completa. La muestra debe ser **representativa de la poblaci칩n** para que las conclusiones sean v치lidas.

#### Tipos de muestreo


-   **Muestreo aleatorio simple**: cada miembro de la poblaci칩n tiene la misma probabilidad de ser seleccionado.

-   **Muestreo estratificado**: la poblaci칩n se divide en subgrupos (estratos) y se toma una muestra de cada uno.

-   **Muestreo (no aleatorio) sistem치tico**: se selecciona cada n-칠simo miembro de la poblaci칩n.

-   **Muestreo (no aleatorio) por cuotas**: se seleccionan aquellos individuos que cumplan ciertas condiciones.

-   **Muestreo por conveniencia**: se elige a los miembros que son m치s f치ciles de acceder, aunque este m칠todo puede introducir sesgos.

&nbsp;

Veamos algunos ejemplos:

* [**Ejemplo 1**]{.hl-yellow}

  -   **Poblaci칩n**: todos los pacientes que han sido atendidos en un hospital espec칤fico durante el 칰ltimo a침o.

  -   **Muestra (aleatoria simple)**: Seleccionamosseleccionamos 200 pacientes de manera aleatoria del registro de pacientes del 칰ltimo a침o. Para asegurarnos de que la muestra sea representativa, podemos usar muestreo aleatorio simple, donde cada paciente tiene la misma probabilidad de ser seleccionado.


* [**Ejemplo 2**]{.hl-yellow}

  -   **Poblaci칩n**: todos los estudiantes matriculados en una universidad durante el semestre actual.

  -   **Muestra (aleatoria estratificada)**: seleccionamos 500 estudiantes utilizando muestreo estratificado para asegurar que diferentes subgrupos (estratos) de la poblaci칩n est칠n representados. Los estratos pueden ser facultades (mismo % de facultades representadas que en la poblaci칩n universitaria), g칠nero, clase social, etc.

* [**Ejemplo 3**]{.hl-yellow}

  -   **Poblaci칩n**: todas las especies de 치rboles en un bosque determinado.

  -   **Muestra (sistem치tica no aleatoria)**: Sseleccionamos parcelas de muestreo de 10m x 10m dentro del bosque y contabilizamos todas las especies de 치rboles presentes en esas parcelas. Esto se puede hacer utilizando muestreo sistem치tico.


* [**Ejemplo 4**]{.hl-yellow}

  -   **Poblaci칩n**: todos los pacientes de covid de un hospital.

  -   **Muestra (por cuotas no aleatoria)**: seleccionamos solo a las personas mayores de 65 a침os para realizar un estudio cl칤nico inicial sobre los efectos secundarios de una posible vacuna de la covid-19.

Estos m칠todos aseguran, de una manera u otra, que las muestras sean representativas de sus respectivas poblaciones, lo que permite realizar an치lisis precisos y confiables.

####  Tipos de variables

Una variable es **cualquier caracter칤stica o atributo** que puede tomar diferentes valores entre los individuos de la poblaci칩n o muestra. Las variables pueden ser de varios tipos seg칰n su naturaleza:

-   [**Cualitativas (o categ칩ricas)**]{.hl-purple}: describen cualidades o categor칤as. Ejemplos:

    -   Nominales: no tienen un orden intr칤nseco (e.g., g칠nero, estado civil).
    -   Ordinales: tienen un orden intr칤nseco (e.g., niveles de satisfacci칩n, grado acad칠mico, sano-leve-grave).


-   [**Cuantitativas**]{.hl-purple}: describen cantidades y pueden ser medidas num칠ricamente. Ejemplos:

    -   Discretas finitas: toman valores finitos (e.g., n칰mero de hijos, n칰mero de visitas al m칠dico, escala de dolor).
    -   Discretas infinitas: toman valores infinitos (o que se podr칤an considerar como tal) pero podemos enumerarlas y sabemos siempre el siguiente elemento (e.g., n칰mero de pelos de nuestra cabellera, n칰mero de personas que pueden entrar en una tienda en un periodo dado).
    -   Continuas: pueden tomar cualquier valor dentro de un rango (e.g., altura, peso, tiempo de espera).


-   [**Modalidades**]{.hl-yellow}

Una modalidad es uno de los **valores** que toma una **variable dentro de una muestra**.

El **conjunto de modalidades posibles** que podr칤a haber tomado (en tu poblaci칩n) se suele conocer tambi칠n como soporte. Algunos ejemplos en funci칩n del tipo de variables son:

  -   Color de ojos (cualitativa nominal): negro, azul y marr칩n (3 modalidades en esa muestra de un espectro de colores m치s amplio que podr칤amos tener como soporte).
  -   Estado del paciente (cualitativa ordinal): sano, leve y grave (3 modalidades en esa muestra de un conjunto de opciones - por ejemplo, sano, leve, grave, UCI, fallecido - que podr칤amos tener).


Una modalidad es uno de los valores que toma una variable dentro de una muestra. El **conjunto de modalidades** posibles que podr칤a haber tomado (en tu **poblaci칩n**) se suele conocer tambi칠n como **soporte**. Algunos ejemplos en funci칩n del tipo de variables son:

  -   N칰mero de hijos (cuantitativa discreta finita): 0, 1, 2 y 3 (4 modalidades en esa muestra de un conjunto de valores posibles - de 0 a...20 hijos - que podr칤amos tener en la poblaci칩n general).

  -   Temperatura anual de Madrid (cuantitativa continua): un rango de -5췈C a 45췈C (un rango continuo de valores en los que se mueve nuestra variable en la muestra (de un rango m치s amplio, por ejemplo desde -20췈C a 50췈C que podr칤a moverse de manera global si tuvi칠semos otra muestra).

Veamos algunos ejemplos: piensa en tipos de variables que se pueden medir en cada uno de los ejemplos de poblaci칩n y muestra que hemos estudiado.

* [**Ejemplo 1**]{.hl-yellow}

| Poblaci칩n                                                                                                              | Muestra                                                                                   | Variables                            |
|:--------------------------------------------------|:---------------------|:-------------------------------------|
| Todos los pacientes de un hospital de los queremos estudiar su grado de satisfcacci칩n con la atenci칩n que han recibido | 200 pacientes seleccionados de forma aleatoria del registro de pacientes en el 칰ltimo a침o | **Cuantitativas**: **Cualitativas**: |

* [**Ejemplo 1: soluci칩n**]{.hl-yellow}

| Poblaci칩n                                                                                                              | Muestra                                                                                   | Variables                                                                                                                                                                                                                                                                                                                           |     |
|:--------------------------------------------------|:---------------------|:------------------------------------------------|-----|
| Todos los pacientes de un hospital de los queremos estudiar su grado de satisfcacci칩n con la atenci칩n que han recibido | 200 pacientes seleccionados de forma aleatoria del registro de pacientes en el 칰ltimo a침o | **Cuantitativas**: edad (discreta), tiempo de espera (continua), grado de satisfacci칩n en una escala del 0 al 10 (discreta), n칰mero de visitas en el 칰ltimo a침o (discreta). \| **Cualitativas**: g칠nero (nominal), estado civil (nominal), si viene acompa침ado (nominal), grado de satisfacci칩n como bueno, regular malo (ordinal). |     |

* [**Ejemplo 2**]{.hl-yellow}

+--------------------------------------------+----------------------------------------------+--------------------+
| Poblaci칩n                                                                                                       | Muestra                                      | Variables          |
+:================================================================================================================+:=============================================+:===================+
| Todos los estudiantes matriculados en una universidad de los que queremos estudiar las calificaciones obtenidas | 500 estudiantes de las diferentes facultades | **Cuantitativas**: |
|                                                                                                                 |                                              |                    |
|                                                                                                                 |                                              | **Cualitativas**:  |
+--------------------------------------------+----------------------------------------------+--------------------+

* [**Ejemplo 2: soluci칩n**]{.hl-yellow}

| Poblaci칩n                                                                                                       | Muestra                                      | Variables                                                                                                                                                                   |
|:-------------------------------------------|:---------------------------------------------|:----------------------------------|
| Todos los estudiantes matriculados en una universidad de los que queremos estudiar las calificaciones obtenidas | 500 estudiantes de las diferentes facultades | **Cuantitativas**: calificaciones, edad (discreta), n칰mero de veces que se ha presentado al examen (discreta). **Cualitativas**: asignaturas (nominal), facultad (nominal). |

*  [**Ejemplo 3**]{.hl-yellow}

+-------------+------------------------------------------------------------------+--------------------+
| Poblaci칩n                                                                        | Muestra                                                          | Variables          |
+:=================================================================================+:=================================================================+:===================+
| Especies de 치rboles en un bosque de los que queremos estudiar su estado de salud | selecci칩n sistem치tica de parcelas de 10m x 10m dentro del bosque | **Cuantitativas**: |
|                                                                                  |                                                                  |                    |
|                                                                                  |                                                                  | **Cualitativas**:  |
+-------------+------------------------------------------------------------------+--------------------+

* [**Ejemplo 3: soluci칩n**]{.hl-yellow}

| Poblaci칩n                                                                        | Muestra                                                          | Variables                                                                                                                                                                                                    |
|:------------|:-----------------------------------------------------------------|:-------------------------------------------------------------------|
| Especies de 치rboles en un bosque de los que queremos estudiar su estado de salud | Selecci칩n sistem치tica de parcelas de 10m x 10m dentro del bosque | **Cuantitativas**: altura del 치rbol (continua), di치metro del 치rbol (continua), edad del 치rbol (discreta). **Cualitativas**: especie del 치rbol (nominal), estado de salud (ordinal), tipo de suelo (nominal). |

### Caracter칤sticas num칠ricas

Nos referimos a las medidas con las que se pretende resumir y condensar la informaci칩n contenida en un conjunto de datos. Las mayor칤a de caracter칤sticas num칠ricas las mediremos en variables cuantitativas.

#### Medidas de centralizaci칩n

Son los valores que resumen el conjunto de los datos de forma que reflejan el **centro de la distribuci칩n** de la tabla de frecuencias

##### Media

Es el [**valor medio o centro de gravedad**]{.hl-yellow} (el valor m치s cercano a todos los puntos a la vez). Es la suma de todos los valores dividida por el n칰mero total de valores.

$$\bar x= \frac{\sum^n_{i=1} x_i}{n}$$


* [**Ejemplo 1**]{.hl-yellow}

A los enfermeros de un centro de salud se les pregunta por el n췈 de hijos que tienen. Sus respuestas son 0,1,2,0,1,1,0,0,2,2,3. 쮺u치l es su media?

$n=11$

$\sum^n_{i=1} x_i = 0+1+2+0+1+1+0+0+2+2+3 = 12$

$\bar x= \frac{\sum^n_{i=1} x_i}{n} = \frac{12}{11} = 1.09$ hijos

```{r}
x <- c(0, 1, 2, 0, 1, 1, 0, 0, 2, 2, 3)
mean(x)
```

 *  [**Ejemplo 2**]{.hl-yellow}

A los enfermeros de un centro de salud se les pregunta por el n췈 de hijos que tienen. Sus respuestas son 0,1,2,0,1,1,0,0,2,2,3,10. 쮺u치l es su media?

$\bar x= \frac{\sum^n_{i=1} x_i}{n} = \frac{22}{12} = 1.83$ hijos

```{r}
x <- c(0, 1, 2, 0, 1, 1, 0, 0, 2, 2, 3, 10)
mean(x)
```

::: callout-warning
## Cuidado...

La media es una medida 칰til y ampliamente aplicada de la tendencia central, pero debe ser utilizada con precauci칩n en conjuntos de datos que contienen valores at칤picos o est치n distribuidos de manera asim칠trica.
:::

##### Mediana

Es el [**valor del medio SIEMPRE Y CUANDO ordenemos**]{.hl-yellow} los datos. Divide la distribuci칩n de frecuencias en dos partes.

Para calcularla debemos realizar los siguientes pasos:

1.  Ordenar los datos en orden creciente

2.  Seg칰n el n칰mero de observaciones (n):

    -   Si n es impar: La mediana es el valor que ocupa la posici칩n central

    -   Si n es par: La mediana es el promedio de los dos valores central

*  [**Ejemplo 1: variables cuantitativas (n칰mero impar)**]{.hl-yellow}

  -   Datos: 3, 1, 4, 2, 5 (n=5)

  -   Ordenados: 1, 2, 3, 4, 5

  -   Mediana: 3 (el tercer valor)

*  [**Ejemplo 2: variables cuantitativas (n칰mero par)**]{.hl-yellow}

  -   Datos: 7, 2, 4, 6 (n=4)

  -   Ordenados: 2, 4, 6, 7

  -   Mediana: (4 + 6) / 2 = 5

*  [**Ejemplo 3: variables cualitativas (ordinales)**]{.hl-yellow}


  -   Datos: "notable", "suspenso", "sobresaliente", "suspenso", "notable", "aprobado", "notable" (n=7).

  -   Ordenados: "suspenso", "suspenso", "aprobado", "notable", "notable", "notable", "sobresaliente".

  -   Mediana: "notable".

::: callout-tip
## Consejo

La mediana es especialmente 칰til en **distribuciones asim칠tricas** o cuando se quiere una medida de tendencia central que no sea afectada por valores extremadamente altos o bajos.
:::

*  [**Ejemplo 4**]{.hl-yellow}:

A los enfermeros de un centro de salud se les pregunta por el n췈 de hijos que tienen. Sus respuestas son 0,1,2,0,1,1,0,0,2,2,3. 쮺u치l es su mediana?

$n=11$

Ordenados: 0,0,0,0,1,1,1,2,2,2,3

Mediana: Posici칩n 6 = 1 hijo

```{r}
x <- c(0,1,2,0,1,1,0,0,2,2,3)

median(x)
```

*  [**Ejemplo 5**]{.hl-yellow}:

A los enfermeros de un centro de salud se les pregunta por el n췈 de hijos que tienen. Sus respuestas son 0,1,2,0,1,1,0,0,2,2,3,10. 쮺u치l es su mediana?

$n=12$

Ordenados: 0,0,0,0,1,1,1,2,2,2,3,10

Mediana: Posici칩n 6 y 7 = 1 +1 /2 = 1 hijo

```{r}
x <- c(0,1,2,0,1,1,0,0,2,2,3, 10)

median(x)
```

##### Moda

Es el valor que [**presenta la m치xima frecuencia**]{.hl-yellow} y se puede calcular para **todas las variables (tambi칠n) cualitativas**. Es m치s, es un valor que suele usarse en el an치lisis de variables cualitativas.

1.  Unimodal:

    -   Datos: "negro", "negro", "amarillo", "verde", "amarillo", "negro"
    -   Moda: "negro" (aparece 3 veces, m치s que cualquier otro valor)

2.  Bimodal:

    -   Datos: 1, 2, 3, 3, 4, 4, 5
    -   Modas: 3 y 4 (ambos aparecen dos veces)

3.  Multimodal:

    -   Datos: 2, 2, 3, 3, 4, 4, 5, 5
    -   Modas: 2, 3, 4, y 5 (todos aparecen dos veces)

4.  Sin moda:

    -   Datos: 1, 2, 3, 4, 5
    -   Moda: No hay moda (todos los valores aparecen solo una vez)

*  [**Ejemplo 1**]{.hl-yellow}:


A los enfermeros de un centro de salud se les pregunta por el n췈 de hijos que tienen. Sus respuestas son 0,1,2,0,1,1,0,0,2,2,3. 쮺u치l es su moda?

```{r}
#| code-fold: true
library(tidyverse)
datos <- tibble("x" = c(0,1,2,0,1,1,0,0,2,2,3))

datos |>
  count(x)
```

La modalidad m치s frecuente es 0 por lo que la moda es 0.

#### Medidas de posici칩n: cuantiles

Los [**cuantiles son valores que dividen un conjunto de datos en partes iguales**]{.hl-yellow} seg칰n la distribuci칩n de los datos (de nuevo asumiento que tenemos los datos ordenados de menor a mayor). Los cuantiles son 칰tiles para comprender la distribuci칩n y la dispersi칩n de los datos. Existen diferentes tipos de cuantiles, cada uno con un n칰mero espec칤fico de divisiones:



1.  [**Cuartiles**]{.hl-yellow}: dividen el conjunto de datos en cuatro partes iguales.

    -   Primer cuartil (Q1): divide el 25% inferior de los datos del 75% superior.

    -   Mediana (Q2): divide el 50% inferior del 50% superior. Es el segundo cuartil.

    -   Tercer cuartil (Q3): divide el 75% inferior del 25% superior.

2.  [**Deciles**]{.hl-yellow}: dividen el conjunto de datos en diez partes iguales.

    -   Primer decil (D1): divide el 10% inferior del 90% superior.

    -   Segundo decil (D2): divide el 20% inferior del 80% superior.

    -   Y as칤 sucesivamente hasta el noveno decil (D9), que divide el 90% inferior del 10% superior.


3.  [**Percentiles**]{.hl-yellow}: dividen el conjunto de datos en cien partes iguales.

    -   Percentil 1 (P1): divide el 1% inferior del 99% superior.

    -   Percentil 2 (P2): divide el 2% inferior del 98% superior.

    -   Y as칤 sucesivamente hasta el percentil 99 (P99), que divide el 99% inferior del 1% superior.

*  [**Ejemplo 1**]{.hl-yellow}:

Supongamos que tenemos el siguiente conjunto de datos (que podemos ordenar): 10, 25, 4, 2, 14, 6, 18, 16, 8, 12, 20. 쮺u치les son sus cuartiles?

```{r}
#| code-fold: true
datos <- tibble("x" = c(10, 25, 4, 2, 14, 6, 18, 16, 8, 12, 20))

datos |> 
  reframe("cuartiles" = quantile(x))
```

#### Medidas de dispersi칩n

Medidas (solo disponibles para cuantitativas) que nos indican [**c칩mo de lejos o cerca est치n las observaciones del valor central**]{.hl-yellow} que hemos calculado, es decir cu치nto se alejan de la media o mediana: nos indican el grado de dispersi칩n de la distribuci칩n de frecuencias.

##### Recorrido o rango

Indica la diferencia entre el valor m치ximo y el valor m칤nimo en un conjunto de datos.

* [**Ejemplo 1**]{.hl-yellow}

A los enfermeros de un centro de salud se les pregunta por el n췈 de hijos que tienen. Sus respuestas son 0,1,2,0,1,1,0,0,2,2,3. 쮺u치l es su recorrido?

-   Valor m치ximo = 3

-   Valor m칤nimo = 0

-   Recorrido= 3-0 = 3

```{r}
x <- c(0,1,2,0,1,1,0,0,2,2,3)
max(x)- min(x)
```

*  [**Ejemplo 2**]{.hl-yellow}

A los enfermeros de un centro de salud se les pregunta por el n췈 de hijos que tienen. Sus respuestas son 0,1,2,0,1,1,0,0,2,2,3,10. 쮺u치l es su recorrido?

-   Valor m치ximo = 10

-   Valor m칤nimo = 0

-   Recorrido= 10-0 = 10

```{r}
x <- c(0,1,2,0,1,1,0,0,2,2,3, 10)
max(x) - min(x)
```

::: callout-warning
## Cuidado...

El recorrido es 칰til cuando se necesita una medida r치pida y simple de la dispersi칩n, pero para an치lisis m치s detallados y robustos, se utilizan otras medidas de dispersi칩n como la desviaci칩n est치ndar, la varianza o el rango intercuart칤lico.
:::

##### Rango Intercuat칤lico (IQR)

Mide la [**amplitud del 50% central de un conjunto de datos**]{.hl-yellow}. Se calcula como la diferencia entre el tercer cuartil (Q3) y el primer cuartil (Q1), proporcionando una medida robusta de la variabilidad de los datos al no ser afectada por valores at칤picos o extremos.

$$IQR = Q_3 - Q_1$$

##### Varianza

Cuantifica [**cu치nto var칤an los datos respecto a la media**]{.hl-yellow} del conjunto. Una varianza alta indica que los datos est치n m치s dispersos alrededor de la media, mientras que una varianza baja indica que los datos est치n m치s agrupados cerca de la media. [**Importante**]{.hl-green}: medimos las desviaciones al cuadrado para que no se cancelen signos.

$$s^2 = \frac{\sum_{i=1}^n (x_i - \bar x)^2}{n-1}$$

-   $x_i$ representa cada valor individual en el conjunto de datos.

-   $\bar x$ es la media de la muestra.

-   $n$ es el tama침o de la muestra.

##### Desviaci칩n t칤pica

Es la ra칤z cuadrada de la varianza y se calcula de la siguiente manera:

$$s = \sqrt {s^2} = \sqrt {\frac{\sum_{i=1}^n (x_i - \bar x)^2}{n-1}}$$

La [**desviaci칩n est치ndar**]{.hl-yellow} se interpreta en las mismas unidades que los datos originales, lo que la hace m치s intuitiva que la varianza. Indica la dispersi칩n promedio de los datos respecto a la media. F칤jate que en las **medidas de dispersi칩n el promedio lo estamos realizando diviendo entre n-1 y no entre n**. Esto es debido a que los par치metros que hemos visto hasta ahora se conocen con un apellido: [**par치metros muestrales**]{.hl-yellow} (calculados con los datos disponibles en una muestra).

El objetivo con ellos es aproximar los [**verdaderos par치metros poblacionales**]{.hl-yellow} (la media real de la poblaci칩n, no la que calculas con tu tabla), y el mejor estimador posible de la varianza poblaci칩n (se conoce como estimador insesgado, sin sesgo) es la que hemos definido dividiendo entre n-1, de ah칤 que todos los softwares estad칤sticos nos calculen dicho valor (se la conoce tambi칠n como cuasivarianza).

* [**Ejemplo 1**]{.hl-yellow}

A los enfermeros de un centro de salud se les pregunta por el n췈 de hijos que tienen. Sus respuestas son 0,1,2,0,1,1,0,0,2,2,3. 쮺u치l es su varianza y desviaci칩n t칤pica?

```{r}
x <- c(0,1,2,0,1,1,0,0,2,2,3)

var(x)
sd(x)
```

* [**Ejemplo 2**]{.hl-yellow}

A los enfermeros de un centro de salud se les pregunta por el n췈 de hijos que tienen. Sus respuestas son 0,1,2,0,1,1,0,0,2,2,3,10. 쮺u치l es su varianza y desviaci칩n t칤pica?

```{r}
x <- c(0,1,2,0,1,1,0,0,2,2,3, 10)

var(x)
sd(x)
```

##### Coeficiente de variaci칩n

Uno de los problemas al [**comparar dispersiones**]{.hl-yellow} de dos variables diferentes es que tanto la varianza como la desviaci칩n t칤pica [**dependen de la escala de los datos**]{.hl-red}.

Esto implica que una desviaci칩n de, por ejemplo, 0.5, puede representar una dispersi칩n peque침a (si el rango de mis datos est치 entre 100 y 200, por ejemplo) pero puede representar una dispersi칩n enorme si el rango de mis datos es tambi칠n peque침o (por ejemplo, datos entre 0 y 1).

Para poder comparar dispersiones de variables de diferentes rangos (o incluso unidades) existe el conocido como coeficiente de variaci칩n (CV):

$$CV = \frac s {|\bar x|}$$

El **coeficiente de variaci칩n es siempre adimensional y positivo**.


### Tablas de frecuencias

Las variables cualitativas o cuantitativas discretas las vamos a poder [**resumir en tablas de frecuencias o de contigencia**]{.hl-yellow} donde se ordenan y estructuran los valores de una variable x de forma resumida de la siguiente manera:

-   **Frecuencia absoluta de x**: n췈 de veces que se repite cada modalidad de x.

-   **Frecuencia relativa de x**: proporci칩n de veces que se repite cada modalidad de x.

-   **Frecuencia absoluta acumulada de x**: n췈 de observaciones menores o iguales que cada modalidad de x (solo apto para cuantitativas o cualitativas ordinales ya que necesitamos una estructura de orden).

-   **Frecuencia relativa acumulada de x**: proporci칩n de valores menores o iguales que cada modalidad de x (solo apto para cuantitativas o cualitativas ordinales ya que necesitamos una estructura de orden).


| Valores de la variable | Frecuecias Absolutas | Frecuencias relativas | Frecuencias Absolutas acumuladas | Frecuencias Relativas acumuladas |
|:-----------------------|:---------------------|:----------------------|:---------------------------------|:---------------------------------|
| $x_i$                  | $f_i$                | $p_i$                 | $F_i$                            | $P_i$                            |

#### Ejemplo 1

En un estudio sobre el [**grupo sangu칤neo realizado con** $n = 6313$ individuos]{.hl-yellow} se obtuvo la siguiente tabla de frecuencias La variable tiene $k = 4$ modalidades (O, A, B, AB).

| Valores de la variable | Frecuecias Absolutas | Frecuencias relativas | Frecuencias Absolutas acumuladas | Frecuencias Relativas acumuladas |
|:-----------------------|:---------------------|:----------------------|:---------------------------------|:---------------------------------|
| $x_i$                  | $f_i$                | $p_i$                 | $F_i$                            | $P_i$                            |
| O                      | 2892                 | 2892/6313 = 0.458     | 2892                             | 0.458                            |
| A                      | 2625                 | 1625/6313 = 0.416     | 5517                             | 0.874                            |
| B                      | 570                  | 570/6313 = 0.09       | 6087                             | 0.964                            |
| AB                     | 226                  | 226/6313 = 0.036      | 6313                             | 1                                |
| TOTAL                  | 6313                 | 1                     | 6313                             | 1                                |

$$\sum^k_{i=1} f_i=n$$ $$\sum^k_{i=1} p_i = 1$$



쯈u칠 **conclusiones** sacar칤as al ver esta tabla?

&nbsp;

La gran mayor칤a de esta muestra tiene grupo sangu칤neo O 칩 A con un 46% y 42% respectivamente y que los grupos B y AB son minoritarios, siendo el AB la modalidad minoritaria.

#### Ejemplo 2

Otro ejemplo: las edades en un grupo de $n = 25$ estudiantes universitarios

| Valores de la variable | Frecuecias Absolutas | Frecuencias relativas | Frecuencias Absolutas acumuladas | Frecuencias Relativas acumuladas |
|:-----------------------|:---------------------|:----------------------|:---------------------------------|:---------------------------------|
| $x_i$                  | $f_i$                | $p_i$                 | $F_i$                            | $P_i$                            |
| 18                     | 6                    | 0.24                  | 6                                | 0.24                             |
| 19                     | 5                    | 0.20                  | 11                               | 0.44                             |
| 20                     | 3                    | 0.12                  | 14                               | 0.56                             |
| 21                     | 3                    | 0.12                  | 17                               | 0.68                             |
| 22                     | 3                    | 0.12                  | 20                               | 0.80                             |
| 23                     | 3                    | 0.12                  | 23                               | 0.92                             |
| 24                     | 2                    | 0.08                  | 25                               | 1                                |
| Total                  | 25                   | 1                     | 25                               | 1                                |


Contesta a las siguientes preguntas sobre la tabla anterior:

-   쮺u치ntos individuos tienen 21 a침os?

-   쯈u칠 porcentaje de individuos tiene m치s de 19 a침os?

#### Ejemplo 3

쯈u칠 pasa cuando tenemos una [**variable cuantitativa continua**]{.hl-red}?

Imagina que anotamos las puntuaciones obtenidas por 100 pacientes en un test psicol칩gico en una escala continua del 0 al 100.

$x_i$: 11,42,58,25,48,18,45,35,59,29,35,2,37,68,70,31,44,84,64,82,26,42,51,29, 59,92,56,5,52,8,1,12,21,6,32,15,67,47,61,47,43,33,48,47,43,69,49,21,9,15,11,22, 29,14,31,46,19,49,51,71,52,32,51,44,58,60,43,65,73,62,3,17,39,22,40,65,30,31,16, 80,41,59,60,41,51,10,63,41,74,81,20,36,59,38,40,43,18,60,71,44.

쯊iene sentido hacer una tabla de frecuencias? 쯅os resume la informaci칩n? 쯈u칠 podemos hacer?



| $x_i$     | $f_i$ | $p_i$ | $F_i$ | $P_i$ |
|:----------|:------|:------|:------|:------|
| \[0,10\]  | 8     | 0.08  | 8     | 0.08  |
| (10,20\]  | 12    | 0.12  | 20    | 0.20  |
| (20,30\]  | 10    | 0.1   | 30    | 0.30  |
| (30,40\]  | 14    | 0.14  | 44    | 0.44  |
| (40,50\]  | 21    | 0.21  | 65    | 0.65  |
| (50,60\]  | 16    | 0.16  | 81    | 0.81  |
| (60,70\]  | 10    | 0.10  | 91    | 0.91  |
| (70,80\]  | 5     | 0.05  | 96    | 0.96  |
| (80,90\]  | 3     | 0.03  | 99    | 0.99  |
| (90,100\] | 1     | 0.01  | 100   | 1     |
| Total     | 100   | 1     |       |       |

#### Tablas de frecuencia en R

Los **res칰menes num칠ricos** deber칤amos saber hacerlos en  `R` con `datos |> summarise()` pero... [**쯫 las tablas de frecuencia o contigencia (unidimensionales de momento)?**]{.hl-yellow}. Por ejemplo, vamos a realizar un [**conteo de frecuencias de la variable `hair_color`**]{.hl-yellow} de starwars. Para ello en tidyverse basta usar `count()`

```{r}
tabla_freq <- 
  starwars |>
  drop_na(hair_color) |> 
  count(hair_color)
tabla_freq
```


Si te fijas la [**frecuencia absoluta viene siempre como $n$**]{.hl-yellow} pero podemos **renombrarla**

```{r}
tabla_freq <-
  tabla_freq |> 
  rename(frec_abs = n)
tabla_freq
```


A esa tabla de frecuencias podemos a침adirle la [**frecuencia relativa**]{.hl-yellow} calculada como cada frecuencia absoluta dividida por el total (la suma de todos)

```{r}
tabla_freq <-
  tabla_freq |> 
  mutate("frec_rel" = frec_abs / sum(frec_abs))
tabla_freq
```


Este proceso podemos obtenerlo de forma [**m치s sencilla con `R base`**]{.hl-yellow} (recuerda: funciones aplican a vectores aislados, que debes sacar de la tabla con `$` y sin tuber칤as) con la funci칩n `table()`

```{r}
tabla_freq <-
 table(starwars$hair_color)
tabla_freq
```


Tambi칠n podemos obtener en `R base` las [**frecuencias realtivas**]{.hl-yellow} aplicando `prop.table()` a la tabla de frecuencias anterior.

```{r}
prop.table(tabla_freq)
```

[**Moraleja**]{.hl-green}: no te cases de manera ac칠rrima con una forma de hacer las cosas, ambos mundos van a ser necesarios.

#### Par칠ntesis: sample

Imagina que queremos a침adir una columna nueva llamada `rol` tal que a cada persona le asignamos de manera aleatoria `"bueno"` (con probabilidad 0.45), `"malo"` (con probabilidad 0.35), `"villano"` (con probabilidad 0.2)

Para [**generar experimentos aleatorios de una variable cualitativa**]{.hl-yellow} contamos con `sample(x = ..., size = ..., replace = ..., probs = ...)`:

* `x = c("cruz", "cara")`: las opciones que permitimos que salgan.
* `size = 20`: las veces que 춺tiramos la moneda췉.
* `replace = TRUE`: si permitimos reemplazamiento (pueden salir elementos repetidos) o no (en este caso solo podr칤amos tirar 2 veces).
* `prob = c(0.3, 0.7)`: las probabilidades de los posibles eventos


En nuestro caso de ejemplo estamos tirando una **moneda trucada (m치s caras que cruces) 20 veces**.

```{r}
sample(x = c("cruz", "cara"), size = 20, replace = TRUE, prob = c(0.3, 0.7))
```

#### Frecuencias acumuladas

Imagina que queremos a침adir una columna nueva llamada `rol` tal que a cada persona le asignamos de manera aleatoria `"bueno"` (con probabilidad 0.45), `"malo"` (con probabilidad 0.35), `"villano"` (con probabilidad 0.2)

Tendremos que hacer un `sample()` con las 3 opciones (y sus probabilidades) de tama침o 87 (tenemos 87 personajes).

```{r}
starwars <- 
  starwars |> 
  mutate("rol" = sample(x = c("bueno", "malo", "villano"), size = 87,
                        replace = TRUE, prob = c(0.45, 0.35, 0.2)),
         .after = name)
starwars
```


Si te fijas esa variable no solo es cualitativa sino ordinal. Entre las variables cualitativas tenemos [**nominales**]{.hl-yellow} (g칠nero, sexo, estado civil, etc) y [**ordinales**]{.hl-yellow} (estado de salud, rol, etc). 쮺칩mo distinguirlas? La forma que tenemos en `R` de indicarle que una variable de tipo texto (universo inform치tico) es una cualitativa y de qu칠 tipo (universo estad칤stica) es haciendo uso de lo que se conoce como [**factores**]{.hl-yellow}

#### Par칠ntesis: factores

En `R` las [**variables cualitativas pueden ser tratadas como tales**]{.hl-yellow} convirtiendo una cadena de texto a lo que se conoce como [**factor**]{.hl-yellow}. Por ejemplo, supongamos que tenemos un vector de notas

```{r}
notas <- c("suspenso", "notable", "suspenso", "aprobado", "notable", "suspenso")
notas
```

Para [**convertir a factor nos basta con `factor()`**]{.hl-yellow}. 쯈u칠 notas diferente?

```{r}
notas_fct <- factor(notas)
notas_fct
```


Si te fijas ahora [**tenemos disponibles unos niveles (levels)**]{.hl-yellow}: son las posibles modalidades de nuestra variable cualitativa, el soporte, de manera que aunque borremos uno de ellos (vamos a borrar todos los aprobados), la opci칩n sigue disponible si entrase un dato nuevo (algo as칤 como un men칰 de opciones permitidas)

```{r}
notas_fct[notas_fct != "aprobado"]
```


En el caso de las [**cualitativas ordinales podemos incluso establecer una jerarqu칤a**]{.hl-yellow}, indicando expl칤citamente los niveles y `ordered = TRUE`

```{r}
notas_fct_ord <- factor(notas, levels = c("aprobado", "notable", "suspenso"),
                        ordered = TRUE)
notas_fct_ord
```

F칤jate que ahora tenemos una [**jerarqu칤a**]{.hl-yellow} y aunque sea cualitativa podemos buscar [**elementos \<= o \>= que otros**]{.hl-yellow}

```{r}
notas_fct_ord[notas_fct_ord <= "notable"]
```

#### Frecuencias acumuladas

Volvamos a nuestro ejemplo: 쯖칩mo convertir nuestra nueva variable rol en una variable cualitativa ordinal (en orden de maldad)? Debemos usar el concepto de factor pero para no aislar la variable de su tabla, lo introduciremos en un `mutate()`

```{r}
starwars <-
  starwars |> 
  mutate("rol" = factor(rol, levels = c("bueno", "malo", "villano"),
                        ordered = TRUE))
```


Cuando tenemos una variable ordinal no solo vamos a poder calcular la tabla de frecuencias absoluta y relativa...

```{r}
tabla_freq <-
  starwars |> 
  count(rol) |> 
  mutate("frec_rel" = n/sum(n))
tabla_freq

# o bien
table(starwars$rol)
```


...sino que al tener una [**jerarqu칤a de orden**]{.hl-yellow} (f칤jate que salen autom치ticamente ordenados) vamos a poder calcular las [**frecuencias acumuladas**]{.hl-yellow} con `cumsum()`

```{r}
tabla_freq <-
  tabla_freq |>
  mutate("frec_abs_acum" = cumsum(n),
         "frec_rel_acum" = cumsum(frec_rel))
tabla_freq

# o bien
cumsum(table(starwars$rol))
cumsum(prop.table(table(starwars$rol)))
```

### 游눹 Tu turno

[**Intenta realizar los siguientes ejercicios sin mirar las soluciones**]{style="color:#444442;"}

::: panel-tabset
### [**Ejercicio 1**]{.hl-yellow}

游닇 Para repasar lo aprendido vamos a poner todo en pr치ctica con el dataset `SatisfaccionPacientes.csv` que ten칠is subido al campus. [**쮺칩mo importarlo?**]{.hl-yellow}.

```{r}
#| code-fold: true
library(readr) # dentro de tidyverse
# en mi caso tengo el .csv en una carpeta datos dentro del proyecto
datos <-
  read_csv(file = "./datos/SatisfaccionPacientes.csv") |> 
  # la funci칩n clean_names del paquete janitor 
  # nos normaliza nombres de variables
  janitor::clean_names()
```

### [**Ejercicio 2**]{.hl-yellow}

游닇 Aplica el c칩digo que sea necesario para responder a estas preguntas. 쮺u치l es el tama침o muestral? 쮺u치ntas variables tenemos? 쮺u치ntas modalidades tenemos en la variable `estado_civil` (y cuantas observaciones en cada una)?

```{r}
#| code-fold: true
#| eval: false

# Tama침o muestral / n칰mero de observaciones
n <- nrow(datos)

# N칰mero de variables
p <- ncol(datos)

# 쯈u칠 modalidades tenemos?
datos |> 
  count(estado_civil)
```


### [**Ejercicio 3**]{.hl-yellow}

游닇 Determina el tipo de variable (cuantitativa vs. cualitativa).

```{r}
#| code-fold: true
#| eval: false
# Variables cuantitativas: tiempo, grado satisfacci칩n, n칰mero de visitas
# Variables cualitativas: g칠nero, estado civil, estado salud
glimpse(datos)
```

### [**Ejercicio 4**]{.hl-yellow}

游닇  Obten tablas de frecuencias (absoluta y relativa) en el caso de las cualitativas NOMINALES. Con ella intenta responder a las preguntas: a) 쯖u치ntas mujeres hay? b) 쯤u칠 % de individuos est치n casados?

```{r}
#| code-fold: true
#| eval: false

# no podemos calcular acumulados ya que  genero es nominal
freq_genero <-
  datos |> 
  count(genero) |> 
  rename(frecuencia_abs = n) |> 
  mutate(frecuencia_rel = frecuencia_abs/sum(frecuencia_abs))
# Hay 53 mujeres

freq_estado_civil <-
  datos |> 
  count(estado_civil) |> 
  rename(frecuencia_abs = n) |> 
  mutate(frecuencia_rel = frecuencia_abs/sum(frecuencia_abs))
# Hay 26% personas casadas
```


### [**Ejercicio 5**]{.hl-yellow}

游닇 Convierte de manera adecuada la variable `genero` y `estado_civil` a cualitativa nominal

```{r}
#| code-fold: true
datos <-
  datos |>
  mutate(estado_civil = factor(estado_civil),
         genero = factor(genero))
```

### [**Ejercicio 6**]{.hl-yellow}

游닇 Calcula la media, mediana, rango intercuart칤lico y desviaci칩n t칤pica de edad y tiempo de espera.

```{r}
#| code-fold: true
resumen <-
  datos |>
  summarise(media_edad = mean(edad), sd_edad = sd(edad), mediana_edad = median(edad),
           IQR_edad = quantile(edad, probs = 0.75) - quantile(edad, probs = 0.25),
           # tiempo espera
           media_tiempo_espera = mean(tiempo_espera), sd_tiempo_espera = sd(tiempo_espera),
           mediana_tiempo_espera = median(tiempo_espera),
           IQR_tiempo_espera = quantile(tiempo_espera, probs = 0.75) - quantile(tiempo_espera, probs = 0.25))
```

### [**Ejercicio 7**]{.hl-yellow}

游닇 Repite el anterior ejercicio pero obteniendo las m칠tricas desagregadas por sexo.

```{r}
#| code-fold: true
resumen <-
  datos |>
  summarise(media_edad = mean(edad), sd_edad = sd(edad), mediana_edad = median(edad),
           IQR_edad = quantile(edad, probs = 0.75) - quantile(edad, probs = 0.25),
           # tiempo espera
           media_tiempo_espera = mean(tiempo_espera), sd_tiempo_espera = sd(tiempo_espera),
           mediana_tiempo_espera = median(tiempo_espera),
           IQR_tiempo_espera = quantile(tiempo_espera, probs = 0.75) - quantile(tiempo_espera, probs = 0.25),
          .by = genero)
```

### [**Ejercicio 8**]{.hl-yellow}

游닇 Realiza un gr치fico de viol칤n para la variable `tiempo_espera` para cada g칠nero

```{r}
#| code-fold: true
ggplot(datos) +
  geom_violin(aes(x = genero, y = tiempo_espera, fill = genero, color = genero),
              alpha = 0.7) +
  ggthemes::scale_color_colorblind() +
  ggthemes::scale_fill_colorblind() +
  theme_minimal()
```

## 游냒 Caso pr치ctico: encuesta de satisfacci칩n

Vamos a seguir poniendo en pr치ctica lo aprendido el dataset `SatisfaccionPacientes.csv` que ten칠is subido al campus, tras haberle normalizado nombres y convertido las variables que tocaban a cualitativas nominales.


```{r}
library(readr) # dentro de tidyverse
# en mi caso tengo el .csv en una carpeta datos dentro del proyecto
datos <-
  read_csv(file = "./datos/SatisfaccionPacientes.csv") |> 
  # la funci칩n clean_names del paquete janitor 
  # nos normaliza nombres de variables
  janitor::clean_names() |>
  mutate(estado_civil = factor(estado_civil),
         genero = factor(genero))
datos
```

### Pregunta 1

> Convierte de manera adecuada la variable `estado_salud` a cualitativa ORDINAL

```{r}
#| code-fold: true
datos <-
  datos |>
  mutate(estado_salud =
           factor(estado_salud, levels = c("Malo", "Regular", "Bueno", "Excelente"),
                  ordered = TRUE))
```

### Pregunta 2

> Haz uso de `table()` para calcular la tabla de frecuencias de `genero` y `estado_civil`

```{r}
#| code-fold: true
#| eval: false
table(datos$genero)
table(datos$estado_civil)
```

### Pregunta 3

>  Calcula la tabla de frecuencias de las ORDINALES y piensa si ahora puedes a침adir algo m치s a la tabla de frecuencias). Tras ello usa el c칩digo m치s sencillo para responder a: 쯖u치ntas personas tienen un estado de salud regular (o peor)?

```{r}
#| code-fold: true
#| eval: false
freq_estado_salud <-
  datos |> 
  count(estado_salud) |> 
  rename(frecuencia_abs = n) |> 
  mutate(frecuencia_rel = frecuencia_abs/sum(frecuencia_abs),
         frecuencia_acum_abs = cumsum(frecuencia_abs),
         frecuencia_acum_rel = cumsum(frecuencia_rel))
# Se ve dentro de la tabla. Hay 44+15 = 59 personas con un estado de salud malo o regular. 
# Con c칩digo
datos |>
  count(estado_salud <= "Regular")
```

### Pregunta 4

>  Si te fijas una de las modalidades es totalmente anecd칩tica (solo 1 Excelente). Ser칤a conveniente recategorizar la categor칤a Excelente: siempre que detecte Excelente, lo debe recategorizar a Bueno (criterio general: las categor칤as deben contener al menos un 5% de los individuos de toda la muestra). Pista: mutate e if_else

```{r}
#| code-fold: true
datos <- 
  datos |> 
  mutate(estado_salud  = if_else(estado_salud  == "Excelente", "Bueno", estado_salud),
         # ojo: hay que redefinir los niveles de la cualitativa
         # ya que ha dejado de ser factor (veremos un d칤a el paquete forcats para esto)
         estado_salud =
           factor(estado_salud, levels = c("Malo", "Regular", "Bueno"),
                  ordered = TRUE))
```

### Pregunta 5

>  Calcula la media, mediana, rango intercuart칤lico y desviaci칩n t칤pica de grado de satisfacci칩n desagregado por sexo.

```{r}
#| code-fold: true
resumen <-
  datos |>
  summarise(media_grado_satisfaccion = mean(grado_satisfaccion),
           sd_grado_satisfaccion = sd(grado_satisfaccion),
           mediana_grado_satisfaccion = median(grado_satisfaccion),
           IQR_grado_satisfaccion =
             quantile(grado_satisfaccion, probs = 0.75) -
             quantile(grado_satisfaccion, probs = 0.25),
           .by = genero)
```

### Pregunta 6

> Exporta los resultados anteriores (`resumen`) en un archivo `resumen.csv`. En lugar de un `read_csv()` vamos a usar `write_csv(tabla, file = "ruta")`

```{r}
#| code-fold: true
# importado como csv
write_csv(resumen, file = "./resumen.csv")
```

### Pregunta 7

> Crear un diagrama de barras para la variable g칠nero.

```{r}
#| code-fold: true
# G칠nero: f칤jate que por defecto `geom_bar()` cuenta y visualiza ese conteo `n`.
ggplot(datos) +
  geom_bar(aes(x = genero)) 
```


### Pregunta 8

> 쮺칩mo podr칤amos decirle que cada barra (es decir, para cada modalidad de g칠nero) sea de un color (de relleno)?

```{r}
#| code-fold: true
ggplot(datos) +
  # dentro de aes() para que dependa de la tabla
  geom_bar(aes(x = genero, fill = genero))
```

### Pregunta 9

>  En un gr치fico no solo podemos usar color como par치metro est칠tico el color sino jugar por ejemplo con la transparencia (par치metro `alpha`). Modifica el gr치fico anterior para hacer los colores un poco m치s transparentes.

```{r}
#| code-fold: true
ggplot(datos) +
  geom_bar(aes(x = genero, fill = genero), alpha = 0.75) 
```

### Pregunta 10

> Una capa muy importante en ggplot es `labs()`. A침ade t칤tulos a los ejes, leyendas, t칤tulo de gr치fica, subt칤tulo y pie de figura.

```{r}
#| code-fold: true
ggplot(datos) +
  geom_bar(aes(x = genero, fill = genero), alpha = 0.75) +
  labs(title = "Diagrama de barras de la variable g칠nero", 
       subtitle = "Encuesta satisfacci칩n",
       caption = "Autor: J. 츼lvarez y A. Moreno",
       x = "Categor칤a", y = "Frecuencia absoluta", fill = "Categor칤a")
```

### Pregunta 11

> Tambi칠n podemos a침adir una capa de tema: unos ajustes (fuente de letra, tama침o, colores de fondo, etc) ya predefinidos. El m치s "austero" pero cuco es `theme_minimal()`

```{r}
ggplot(datos) +
  geom_bar(aes(x = genero, fill = genero), alpha = 0.75) +
  labs(title = "Diagrama de barras de la variable g칠nero", 
       x = "Categor칤a", y = "Frecuencia absoluta",
       fill = "Categor칤a") +
  theme_minimal() 
```

Tienes m치s temas en el paquete `{ggthemes}`

```{r}
ggplot(datos) +
  geom_bar(aes(x = genero, fill = genero), alpha = 0.75) +
  labs(title = "Diagrama de barras de la variable g칠nero", 
       x = "Categor칤a", y = "Frecuencia absoluta",
       fill = "Categor칤a") +
  ggthemes::theme_economist()
```


> Haz el gr치fico anterior pero decidiendo t칰 qu칠 colores asignas a cada g칠nero y con un tema 

```{r}
#| code-fold: true
ggplot(datos) +
  geom_bar(aes(x = genero, fill = genero), alpha = 0.75) +
  # reminder: el relleno es fill, color para el reborde si quieres
  scale_fill_manual(values = c("#379e98", "#eaea3e")) +
  labs(title = "Diagrama de barras de la variable g칠nero", 
       x = "Categor칤a", y = "Frecuencia absoluta",
       fill = "Categor칤a") +
 theme_minimal()
```


En el paquete `{ggthemes}` tienes ya algunas paletas a usar si quieres, por ejemplo para personas dalt칩nicas `scale_fill_colorblind()`

```{r}
ggplot(datos) +
  geom_bar(aes(x = genero, fill = genero), alpha = 0.75) +
  ggthemes::scale_fill_colorblind() +
  labs(title = "Diagrama de barras de la variable g칠nero", 
       x = "Categor칤a", y = "Frecuencia absoluta",
       fill = "Categor칤a") +
 theme_minimal()
```

### Pregunta 12

> Crear desde cero un diagrama de barras, con ajustes personalizados vistos en los ejercicios anterioes, para la variable estado de salud

```{r}
#| code-fold: true
# Estado de salud (ahora el orden importa)
ggplot(datos) +
  geom_bar(aes(x = estado_salud, fill = estado_salud), alpha = 0.75) +
  ggthemes::scale_fill_colorblind() +
  labs(title = "Diagrama de barras de la variable estado salud", 
       x = "Categor칤a",  y = "Frecuencia absoluta",
       fill = "Categor칤a") +
  theme_minimal() 
```


F칤jate que si **no tuvi칠semos la variable como cuali ordinal, las barras van por orden alfab칠tico**, no por jerarqu칤a real

```{r}
ggplot(datos) +
  geom_bar(aes(x = as.character(estado_salud), fill = as.character(estado_salud)),
           alpha = 0.75) +
  ggthemes::scale_fill_colorblind() +
  labs(title = "Diagrama de barras de la variable estado salud", 
       x = "Categor칤a",  y = "Frecuencia absoluta",
       fill = "Categor칤a") +
  theme_minimal() 
```

### Pregunta 13

> Crea el histograma inferior para las variable edad y tiempo de espera.

```{r}
#| code-fold: true
ggplot(datos) +
  geom_histogram(aes(x = edad), bins = 30, fill = "darkorange", alpha = 0.75) + 
  labs(title = "Histograma de edad", subtitle = "Bins = 30",
       x = "Valores", y = "Frecuencia absoluta") +
  theme_minimal()

ggplot(datos) +
  # Define el ancho de las barras y colores
  geom_histogram(aes(x = tiempo_espera), bins = 30, fill = "orchid", alpha = 0.75) + 
  labs(title = "Histograma de tiempo de espera", subtitle = "Bins = 30",
       x = "Valores", y = "Frecuencia absoluta") +
  theme_minimal()
```

### Pregunta 14

> Crea el gr치fico de densidad inferior para las variable edad y tiempo de espera.

```{r}
#| code-fold: true
ggplot(datos) +
  geom_density(aes(x = edad), color = "darkorange", 
               fill = "darkorange", alpha = 0.75) + 
  labs(title = "Gr치fico de densidad de edad",
       x = "Valores", y = "Frecuencia relativa") +
  theme_minimal()

ggplot(datos) +
  geom_density(aes(x = tiempo_espera), color = "orchid", 
               fill = "orchid", alpha = 0.75) + 
  labs(title = "Gr치fico de densidad de tiempo de espera",
       x = "Valores", y = "Frecuencia relativa") +
  theme_minimal()
```

### Pregunta 15

> Crea el histograma inferior para la variable grado_satisfaccion. 쯈u칠 opinas?

```{r}
#| code-fold: true
# Representaci칩n regular, no aporta ni resume
ggplot(datos) +
  # Define el ancho de las barras y colores
  geom_histogram(aes(x = grado_satisfaccion), bins = 30, fill = "#308b8e", alpha = 0.75) + 
  labs(title = "Histograma de grado de satisfacci칩n", subtitle = "Bins = 30",
       x = "Valores", y = "Frecuencia absoluta") +
  theme_minimal()
# Las **variables discretas muchas veces son mejor representadas** con una diagrama de barras
```


### Pregunta 16

> Realiza un boxplot para edad y un boxplot para numero de visitas PERO por g칠nero (dos variables, piensa c칩mo)

```{r}
#| code-fold: true
ggplot(datos) +
  geom_boxplot(aes(y = edad), fill = "lightblue", alpha = 0.75) +  
  labs(title = "Boxplot de edad",  y = "Edad") +
  theme_minimal()

ggplot(datos) +
  geom_boxplot(aes(x = genero, y = tiempo_espera, fill = genero),
               alpha = 0.75) +
  labs(title = "Boxplot de tiempo de espera por g칠nero", 
       x = "G칠nero", y = "Tiempo de Espera") +
  theme_minimal()
```


> Haciendo uso del gr치fico anterior:

a)  쯃a variable edad tiene outliers? 쯈u칠 edad tienen esos pacientes?

b)  쯈ui칠n ha esperado m치s los hombres o las mujeres?


En los boxplots podemos tambi칠n **indicar par치metros concretos para los outliers**.

```{r}
ggplot(datos) +
  geom_boxplot(aes(y = edad), fill = "lightblue", alpha = 0.75,
               outlier.colour = "red", outlier.shape = 18, outlier.size = 3) +  
  labs(title = "Boxplot de edad",  y = "Edad") +
  theme_minimal()
```

