---
title: "Ejercicio: satisfacción de los pacientes"
subtitle: "Práctica guiada (clase 4)"
author: "Silvia Pineda, Almudena Moreno y Javier Álvarez Liébana"
format:
  html:
    theme: [default, style.scss]
    embed-resources: true
---

## Práctica 1

Para este ejercicio usaremos la tabla de datos de satisfacción de pacientes en un hospital guardada en el archivo `.csv` llamada `SatisfaccionPacientes.csv`

**Cargamos las librerías necesarias**

```{r}
#| warning: false
#| message: false
library(tidyverse)
```


**Lectura de ficheros y normalización de nombres**

```{r}
#| message: false
datos <-
  read_csv("./datos/SatisfaccionPacientes.csv") |> 
  janitor::clean_names()
```

### Pregunta 1

> Aplica el código que sea necesario para determinar el tamaño muestral, el número de variables y el tipo de estas.

```{r}
#| code-fold: true
#| eval: false

# Tamaño muestral/ número de observaciones
n <- ...

# Número de variables
p <- ...

# Tipo de variables
datos
```

### Pregunta 2


> Obtén la tabla de frecuencias de las variables cualitativas (lo que puedas) y luego contesta a las siguientes preguntas:

- ¿Cuántas mujeres hay?

- ¿Cuántos individuos están casados?

- ¿Qué porcentaje de individuos tienen un estado de salud Regular o Malo? 

- ¿Harías alguna cosa con la tabla de frecuencia de estado de salud?

```{r}
#| code-fold: true
#| eval: false

# no podemos calcular acumulados ya que son genero es nominal
datos |> 
  ...(genero) |> 
  rename(frecuencia_abs = ...) |> 
  mutate(frecuencia_rel = ...)

# Hay 53 mujeres

datos |> 
  ...(estado_civil) |> 
  rename(frecuencia_abs = ...) |> 
  mutate(frecuencia_rel = ...)

# Hay 26 personas casadas

datos <-
  datos |>
  mutate(estado_salud =
           factor(estado_salud, ..., ...))
datos |> 
  ...(estado_salud) |> 
  rename(frecuencia_abs = ...) |> 
  mutate(frecuencia_rel = ...,
         frecuencia_acum_abs = ...,
         frecuencia_acum_rel = ...)

# Hay 44+15 = 59 personas con un estado de salud malo o regular. 

# ¿Sería conveniente hacer algo con las categorías? 

```

### Pregunta 3

> Calcula la media, mediana, cuartiles y desviación típica de las variables cuantitativas (veremos una forma más eficiente de hacerlo pero de momento, una a una). Guarda los resultados en `resumen` y expórtalo a un `resumen.csv`

```{r}
#| code-fold: true
#| eval: false

resumen <-
  datos |>
  summarise(media_edad = ..., sd_edad = ...,
            mediana_edad = ...,
            Q1_edad = ...,
            Q3_edad = ...,
            # tiempo espera
            ...,
            # grado satisfaccion
            ... ,
            # número visitas
            ...)
write_csv(resumen, file = "./datos/resumen.csv")
```


### Pregunta 4

> Crear un diagrama de barras para la variable género

```{r}
#| code-fold: true
#| eval: false

# Género
ggplot(...) +
  geom_bar(aes(x = ..., fill = ...), alpha = 0.75) +
  labs(title = "Diagrama de barras de la variable género", 
       x = "Categoría", y = "Frecuencia absoluta",
       fill = "Categoría") +
  theme_minimal() 
```

### Pregunta 5

> Crear un diagrama de barras para la variable estado de salud

```{r}
#| code-fold: true
#| eval: false

# Estado de salud (el orden importa)
ggplot(...) +
  geom_bar(aes(...)) +
  scale_... +
  labs(...) +
  theme_minimal() 
```


### Pregunta 6

> Crear un histograma y un gráfico de densidad para las variable edad, tiempo de espera y grado de satisfacción. ¿Crees que todas deberían representarse mediante este tipo de gráficos? ¿Qué propondrías?

```{r}
#| code-fold: true
#| eval: false

ggplot(...) +
  # Define el ancho de las barras y colores
  geom_histogram(..., bins = 30, fill = "darkorange", alpha = 0.75) + 
  labs(title = "Histograma de edad",
       subtitle = "Bins = 30",
       x = "Valores", y = "Frecuencia absoluta") +
  theme_minimal()

ggplot(...) +
  geom_density(...) + 
  labs(title = "Gráfico de densidad de edad",
       x = "Valores", y = ...) +
  theme_minimal()

ggplot(...) +
  # Define el ancho de las barras y colores
  geom_histogram(...) + 
  labs(...) +
  theme_minimal()

ggplot(...) +
  geom_density(...) + 
  labs(...) +
  theme_minimal()

# Representación regular, no aporta ni resume
ggplot(...) +
  # Define el ancho de las barras y colores
  geom_histogram(...) + 
  labs(...) +
  theme_minimal()

# Las variables discretas se pueden representar con una diagrama de barras
ggplot(...) +
  geom_bar(...) + 
  labs(...) +
  scale_x_... + 
  theme_minimal()
```



### Pregunta 7

> Realiza un boxplot para edad y un boxplot para numero de visitas por género y contesta a las siguientes preguntas:

- ¿La variable edad tiene outliers? ¿Qué edad tienen esos pacientes?

- ¿Quién ha esperado más los hombres o las mujeres?


```{r}
#| code-fold: true
#| eval: false

# Crear un boxplot de la variable Edad
ggplot(...) +
  geom_boxplot(..., fill = "lightblue", alpha = 0.75,
               # Personaliza los outliers
               outlier.colour = "red", outlier.shape = 16, 
               outlier.size = 2) +  
  labs(title = "Boxplot de edad", 
       y = "Edad") +
  theme_minimal()

# Crear un boxplot de numero de visitas por Género
ggplot(...) +
  geom_boxplot(...) +  # Personaliza los outliers
  labs(...) +
  theme_minimal()
```





